ACORDAO-COMPLETO-2449547

ACÓRDÃO 441/2022 ATA 2/2022 - SEGUNDA CÂMARA

VISTOS, relatados e discutidos estes autos de Prestação de Contas Anual do Departamento Nacional de Infraestrutura de Transportes (Dnit) , referente ao exercício de 2010;
ACORDAM os Ministros do Tribunal de Contas da União, reunidos em Sessão da Segunda Câmara, ante as razões expostas pelo Relator, em:
9.1. levantar o sobrestamento deste processo;
9.2. considerar os Srs. José Henrique Coelho Sadok de Sá, Lusivaldo dos Santos Ribeiro e a Sra. Nadja Tereza Monteiro de Oliveira revéis, nos termos dispostos no art. 12, § 3º, da Lei 8.443/1992, c/c o art. 202, § 8º, do RI/TCU;
9.3. rejeitar as razões de justificativa apresentadas pelos Srs. Luiz Antonio Pagot e Sandro Incerti Soares:
9.4. julgar irregulares as contas dos Srs. Luiz Antonio Pagot, José Henrique Coelho Sadok de Sá, Lusivaldo dos Santos Ribeiro, Sandro Incerti Soares e da Sra. Nadja Tereza Monteiro de Oliveira, com fundamento nos arts. 1º, inciso I, 16, inciso III, alíneas b, c/c os arts. 19, parágrafo único, e 23, inciso III, da Lei 8.443/1992, e com os arts. 1º, inciso I, 209, incisos II, 214, inciso III do Regimento Interno-TCU;
9.5. aplicar, individualmente, aos responsáveis, Srs. Luiz Antonio Pagot, José Henrique Coelho Sadok de Sá, Lusivaldo dos Santos Ribeiro, Sandro Incerti Soares e da Sra. Nadja Tereza Monteiro de Oliveira a multa prevista no art. 58, inciso I, da Lei 8.443/92, c/c o art. 268 do RI/TCU, nos valores abaixo indicados, fixando-lhes o prazo de 15 (quinze) dias, a contar da notificação, para que comprovem, perante o Tribunal (art. 214, inciso III, alínea a, do Regimento Interno do TCU) , o recolhimento das dívidas aos cofres do Tesouro Nacional, atualizadas monetariamente desde a data do Acórdão até a do efetivo recolhimento, se pagas após o vencimento, na forma da legislação em vigor:
	Responsáveis
	Valor da multa (R$) 

	Luiz Antonio Pagot (Diretor-Geral) 
	45.000,00

	José Henrique Coelho Sadok de Sá (Diretor-Executivo) 
	30.000,00

	Nadja Tereza Monteiro de Oliveira (Coordenadora-Geral de Cadastro e Licitações) ,
	25.000,00

	Lusivaldo dos Santos Ribeiro (pregoeiro e Coordenador de Licitações de Serviços Administrativos e Aquisições de Bens) 
	10.000,00

	Sandro Incerti Soares (fiscal do contrato) ,
	10.000,00.

9.6. autorizar desde logo, se requerido, com fundamento no art. 26, da Lei 8.443/1992, c/c o art. 217, do Regimento Interno do TCU, o parcelamento da dívida em até 36 (trinta e seis) parcelas, incidindo sobre cada parcela, corrigida monetariamente, os correspondentes legais, fixando-se o prazo de 15 (quinze) dias, a contar do recebimento da notificação, para comprovarem perante o Tribunal o recolhimento da primeira parcela, e de 30 (trinta) dias, a contar da parcela anterior, para comprovarem os recolhimentos das demais parcelas, devendo incidir sobre cada valor mensal, atualizado monetariamente, os juros de mora devidos, no caso do débito, na forma prevista na legislação em vigor, alertando os responsáveis de que a falta de comprovação do recolhimento de qualquer parcela implicará o vencimento antecipado do saldo devedor, nos termos do art. 26, parágrafo único, da Lei 8.443/1992, c/c o art. 217, § 2º, do Regimento Interno deste Tribunal;
9.7. autorizar, desde logo, a cobrança judicial da dívida, nos termos do art. 28, inciso II, da Lei 8.443/1992, caso não atendidas as notificações;
9.8. enviar cópia do presente Acórdão aos responsáveis para ciência, informando-lhes que a presente deliberação, acompanhada do Relatório e do Voto que a fundamentam, está disponível para a consulta no endereço www.tcu.gov.br/acordaos, além de esclarecer que, caso requerido, o TCU poderá fornecer sem custos as correspondentes cópias, de forma impressa.

Prestação de Contas Anuais do Departamento Nacional de Infraestrutura de Transportes (Dnit), referente ao exercício de 2010. O Dnit é uma autarquia federal criada pela Lei 10.233/2001 e atualmente vinculado ao Ministério da Infraestrutura (MInfra).

Segunda Câmara

Departamento Nacional de Infraestrutura de Transportes.

3. Interessados/Responsáveis:
3.1. Interessado: Ministério dos Transportes, Portos e Aviação Civil (extinta) (CNPJ 37.115.342/0001-67).
3.2. Responsáveis: Edson Campos (CPF XXX.735.091-XX), Geraldo Lourenço de Souza Neto (CPF XXX.006.446-XX), Heraldo Cosentino (CPF XXX.395.778-XX), Herbert Drummond (CPF XXX.346.966-XX), Hideraldo Luiz Caron (CPF XXX.497.930-XX), Jony Marcos do Valle Lopes (CPF XXX.067.727-XX) José Henrique Coelho Sadok de Sá (CPF XXX.199.387-XX), Luiz Antonio Pagot (CPF XXX.102.567-XX), Lusivaldo dos Santos Ribeiro (CPF XXX.619.091-XX), Miguel de Souza (CPF XXX.365.274-XX), Nadja Tereza Monteiro de Oliveira (CPF XXX.617.487-XX) e Sandro Incerti Soares (CPF XXX.520.467-XX).

13.1. Ministros presentes: Augusto Nardes (na Presidência), Aroldo Cedraz (Relator) e Antonio Anastasia.
13.2. Ministro-Substituto presente: Marcos Bemquerer Costa.

AROLDO CEDRAZ

Trata-se de Prestação de Contas Anuais do Departamento Nacional de Infraestrutura de Transportes (Dnit) , referente ao exercício de 2010. O Dnit é uma autarquia federal criada pela Lei 10.233/2001 e atualmente vinculado ao Ministério da Infraestrutura (MInfra) .
2.	Transcrevo a seguir, a instrução lavrada no âmbito da Secretaria de Fiscalização de Infraestrutura Rodoviária e Aviação Civil (Peça 146) , cujas conclusões contaram com a anuência do corpo dirigente da unidade técnica (Peça 147 e 148) :
	"[...] HISTÓRICO
Na instrução de 31/10/2019 (peça 43) , a conclusão desta unidade técnica foi no sentido de que a maioria das constatações não possuíam gravidade suficiente para macular as gestões do exercício de 2010, à exceção da analisada no item 8.4 (constatação 3.1.2.7) daquela instrução, versando sobre indícios de irregularidades praticadas no pregão eletrônico 387/2010 e no contrato 1.037/2010 firmado com a empresa Tech Mix Comercial e Serviços Ltda. (04.955.561/0001-03) .
Assim, a proposta foi no sentido de sobrestar o julgamento das contas dos gestores envolvidos, sem prejuízo da apreciação de matéria diversa da sobrestada (julgamento pela regularidade das contas dos demais responsáveis arrolados no processo) e do saneamento do processo (diligências a fim de obter cópia dos processos e documentos relacionados à contratação inquinada) .
A proposta de encaminhamento foi acolhida na essência pelo Representante do MP/TCU (peça 49) e na íntegra pelo Relator, conforme Acórdão 726/2020-TCU-Segunda Câmara (peça 50) .
Procedidas as diligências para saneamento dos autos junto ao DNIT, à Corregedoria do MInfra e à CGU (peças 51-53) , foram apresentadas as correspondentes respostas (peças 58-63) .
A última instrução, datada de 27/4/2020 (peça 86) , tratou das irregularidades atinentes ao pregão 387/2010 e ao contrato 1.037/2010 firmado com a Tech Mix. Examinados os documentos acostados, constatou-se a ocorrência de graves irregularidades imputáveis a Luiz Antonio Pagot (Diretor-Geral) , José Henrique Coelho Sadok de Sá (Diretor-Executivo) , Nadja Tereza Monteiro de Oliveira (Coordenadora-Geral de Cadastro e Licitações) , Lusivaldo dos Santos Ribeiro (pregoeiro e Coordenador de Licitações de Serviços Administrativos e Aquisições de Bens) e Sandro Incerti Soares (fiscal do contrato) , razão pela qual foi proposta a audiência dos responsáveis.
Como bem pontuado pelo Representante do MP/TCU, muito embora a natureza da responsabilidade desempenhada por estes três últimos agentes não os tornam, inicialmente, responsáveis pela gestão, na medida em que não se enquadra naquelas atribuições listadas no art. 10 da IN-TCU 63/2010, nada impede que os referidos gestores sejam incluídos como responsáveis, nos termos do art. 11, § 4º, da referida IN-TCU 63/2010 (peças 49 e 86) .
EXAME TÉCNICO
I. DOS ASPECTOS PROCESSUAIS
O quadro abaixo sintetiza os principais aspectos ligados às comunicações processuais.
Quadro 1 - Comunicações processuais
	Responsável
	Ofício de audiência (número e peça) 
	Ciência (peça) 
	Procuração (peça) 
	Pedido prorrogação prazo ou Termo de pesquisa de endereço (peça) 
	Resposta (peça) 

	Luiz Antonio Pagot
	18.223/2020 (92) 
	95
	103
	-
	102

	José Henrique Coelho Sadok de Sá
	18.222/2020 (91) 
	94
	105
	106-107
	-

	Nadja Tereza Monteiro de Oliveira
	18.219/2020 (90) , 26.480/2020 (138) e 26.481/2020 (139) 
	141
	-
	101
	-

	Lusivaldo dos Santos Ribeiro
	18.217/2020 (88) , 26.478/2020 (136) e 26.479/2020 (137) 
	140
	-
	142-143
	-

	Sandro Incerti Soares
	18.218/2020 (89) 
	93
	99 e 108
	-
	109-135

Como se vê, apenas Luiz Antonio Pagot (peça 102) e Sandro Incerti Soares (peças 109-135) apresentaram respostas.
José Henrique Coelho Sadok de Sá (peças 106-107) e Lusivaldo dos Santos Ribeiro (peças 142-143) compareceram aos autos para solicitar prorrogação de prazo, entretanto deixaram de apresentar resposta no período solicitado. Nos termos do art. 183, parágrafo único, do RI/TCU, "a prorrogação, quando cabível, contar-se-á a partir do término do prazo inicialmente concedido e independerá de notificação da parte". Em reforço, Acórdãos 615/2020 (rel. Min. Ana Arraes) , do Plenário, 4.789/2016 (rel. Min. Bruno Dantas) e 2.531/2016 (rel. Min. Benjamin Zymler) , da 1ª Câmara, e 9.537/2018 (rel. Min. Aroldo Cedraz) e 12.750/2016 (rel. Min. Weder de Oliveira) , da 2ª Câmara. Assim, operam-se os efeitos da revelia para estes responsáveis.
Conforme termo de pesquisa (peça 101) , Nadja Tereza Monteiro de Oliveira foi contactada nos endereços registrados no Sistema CPF da Receita Federal (peças 90 e 139) e no Sistema RENACH do Denatran (peça 138) . Nos autos, consta que o ofício 26.481/2020 (peça 139) foi entregue pelos Correios em 26/6/2020 no endereço declarado no Sistema CPF (peça 141) . A vedação ao venire contra factum proprium proíbe as partes de adotarem comportamentos contraditórios e se valerem da própria torpeza. Nesta linha, Acórdãos 2.489/2020 (rel. Min. Ana Arraes) e 680/2020 (rel. Min. Vital do Rego) , do Plenário, 9.805/2019 (rel. Min. Marcos Bemquerer) e 3.105/2018 (rel. Min. Bruno Dantas) , da 1ª Câmara, e 2.720/2019 (rel. Min. Augusto Nardes) , da 2ª Câmara. Logo, a responsável também deve ser declarada revel para todos os efeitos.
Além disso, é imprescindível mencionar que, nesta Corte, está pacificado o entendimento de que a prescrição da pretensão punitiva do TCU subordina-se ao prazo geral de prescrição disposto no Código Civil (dez anos) , contado a partir da data da ocorrência da irregularidade e interrompido pelo ato que ordenar a citação, a audiência ou a oitiva da parte (Acórdão 1441/2016-TCU-Plenário, red. Min. Walton Alencar Rodrigues) .
No presente caso, as irregularidades sob exame tiveram início na data em que transcorreu a sessão pública, ou seja, em 29/9/2010, conforme a ata de realização do pregão (peça 68) . A seu turno, o ato que ordenou a audiência dos responsáveis com fundamento em delegação de competência contida no art. 1º, inciso VII, da Portaria MIN-AC 1/2017 foi lavrado em 27/4/2020 (peça 87) , interrompendo o prazo de prescrição da pretensão punitiva do Tribunal.
II. DAS IRREGULARIDADES
II.1. Concessão de tratamento favorecido à proposta de preços da licitante vencedora do certame licitatório
Situação encontrada (peça 86, p. 4-7) :
2.1. A Tech Mix foi convocada para apresentar sua proposta às 16:24, porém só o fez às 18:56, portanto, além do prazo máximo de duas horas estipulado no item 9.1 do edital (peça 68, p. 7) .
2.2. No relatório de análise das propostas que se seguiu, o pregoeiro desclassificou três propostas (Personnalite, Servegel e RDJ) pelo não atendimento do item 9.1 do edital e outras seis empresas (Fênix, Works, Plansul, Planalto, Ágil e Econtep) , todas à frente da Tech Mix, por motivos envolvendo o não atendimento dos itens 6.6, 6.16 e 13.7 do termo de referência (peça 69) .
2.3. A questão foi objeto de um dos recursos interpostos (empresa Orion) , ocasião em que Lusivaldo dos Santos Ribeiro negou provimento ao recurso (peça 73, p. 33-36) .
2.4. Nadja Tereza Monteiro de Oliveira despachou encaminhando a informação adiante (peça 73, p. 28) e Luiz Antonio Pagot ratificou a decisão do pregoeiro, negando provimento ao recurso (peça 73, p. 29) . Posteriormente, Lusivaldo dos Santos Ribeiro e Nadja Tereza Monteiro de Oliveira atestaram a regularidade dos atos praticados no pregão 387/2010 (peças 74 e 76) . A seu turno, José Henrique Coelho Sadok de Sá elaborou o relato 498/2010-DIREX propondo à Diretoria Colegiada a adjudicação do objeto e a homologação do procedimento licitatório (peça 75) e realizou a adjudicação e a homologação na qualidade de autoridade competente (peça 77) .
2.5. Segundo o relatório 13/2011-AUDINT/DNIT, a proposta da licitante estava anexada ao processo administrativo, sem numeração, sem comprovante do horário de entrega e sem assinatura de quem a recebeu (peça 81, p. 10) . A única proposta da Tech Mix possível de encontrar no processo licitatório foi acostada após a assinatura do contrato e a designação do fiscal (peça 82) . Vê-se, então, que nenhuma das duas propostas (eletrônica e física) foram entregues a tempo e modo, ao contrário do alegado.
2.6. A empresa Servegel teve sua convocação iniciada às 16:23 e encerrada às 19:22 (peça 68, p. 7) . Muito embora sua proposta conste entre as folhas 537-561 do processo 50600.005885/2010-22, a mesma foi desclassificada pelo pregoeiro pelo não atendimento da convocação conforme prazo estipulado no item 9.1 do edital (peça 69, p. 12) .
2.7. Além disso, consta tanto no julgamento dos recursos (peça 73, p. 28-37) quanto no relatório 13/2011-AUDINT/DNIT (peça 81, p. 9-12) , que a Tech Mix postou no site Comprasnet uma proposta divergente da apresentada pessoalmente, em meio impresso, na sede do DNIT.
Audiências:
2.8. Lusivaldo dos Santos Ribeiro - pregoeiro e Coordenador de Licitações de Serviços Administrativos e Aquisições de Bens: 1) aceitar proposta de preços da empresa Tech Mix Comercial e Serviços Ltda. enviada de forma eletrônica além do prazo máximo estabelecido no item 9.1 do edital do pregão 387/2010 e supostamente entregue de forma física com conteúdo divergente da apresentada eletronicamente (peças 68, p. 7, 69, p. 12, e 81, p. 9-12) ; 2) negar provimento a recurso de licitante que apontou as irregularidades ocorridas na aceitação da proposta de preços da empresa Tech Mix Comercial e Serviços Ltda. (peça 73, p. 30-37) ; e 3) emitir relatórios atestando a regularidade dos atos praticados no pregão 387/2010 (peças 74 e 76) .
2.9. Nadja Tereza Monteiro de Oliveira - Coordenadora-Geral de Cadastro e Licitações: 1) encaminhar para o Diretor-Geral (com ratificação implícita) ato subordinado negando provimento a recurso de licitante que apontou as irregularidades ocorridas na aceitação da proposta de preços da empresa Tech Mix Comercial e Serviços Ltda. (peça 73, p. 28) ; e 2) encaminhar para a Diretoria-Executiva (com ratificação implícita no primeiro e explícita no segundo) relatórios de subordinado atestando a regularidade dos atos praticados no pregão 387/2010 (peças 74 e 76) .
2.10. José Henrique Coelho Sadok de Sá - Diretor-Executivo: 1) elaborar o relato 498/2010-DIREX propondo à Diretoria Colegiada a adjudicação do objeto e a homologação do procedimento licitatório (peça 75) ; e 2) realizar a adjudicação do objeto e a homologação do certame na qualidade de autoridade competente (peça 77) .
2.11. Luiz Antonio Pagot - Diretor-Geral: 1) ratificar ato subordinado e negar provimento a recurso de licitante que apontou as irregularidades ocorridas na aceitação da proposta de preços da empresa Tech Mix Comercial e Serviços Ltda. (peça 73, p. 29) .
Razões de justificativa:
2.12. Lusivaldo dos Santos Ribeiro, Nadja Tereza Monteiro de Oliveira e José Henrique Coelho Sadok de Sá - revéis.
2.13. Luiz Antonio Pagot (peça 102) : 1) de acordo com o art. 124, incisos III e VIII, do Regimento Interno (à época, aprovado pela Resolução-DNIT 10/2007) , o Diretor-Geral apenas firmaria contratos e convênios mediante prévia aprovação da Diretoria Colegiada, devendo ainda cumprir e fazer cumprir as deliberações da Diretoria Colegiada e do Conselho de Administração; 2) os atos relativos a contratos e convênios dependeriam dos pareceres técnicos e jurídicos exarados pelas unidades competentes e da deliberação e aprovação da Diretoria Colegiada para a consequente ratificação da Direção-Geral; 3) por reiteradas vezes, o TCU teria negado ser de competência ou responsabilidade do Diretor-Geral do DNIT a atribuição de fiscalizar ato administrativo oriundo dos órgãos técnicos, sendo que suas funções estariam mais inerentes ao nível estratégico e gerencial da autarquia, a exemplo dos Acórdãos 707/2014 (rel. Min. Benjamin Zymler) , 2.652/2010 e 1.619/2004 (rel. Min. Walton Alencar Rodrigues) , 65/1997 (rel. Min. Adhemar Ghisi) , todos do Plenário; e 4) em "caso análogo" (sic) , o responsável teria sido absolvido em ação de improbidade administrativa em trâmite na Justiça Federal - Subseção Judiciária de Três Lagoas/MS (processo 000059437.2014.4.03.6003) .
Análise:
2.14. De início, chama atenção o fato de que a defesa de Luiz Antonio Pagot é genérica e desapegada das circunstâncias concretas em relação às quais foi chamado em audiência, basta ver que a manifestação apresentada (peça 103) traz referências equivocadas a "convênio em questão assinado pelo DNIT e o Estado do Amazonas" e a "demonstração inequívoca que não foi o defendente que analisou e aprovou os projetos de engenharia referente ao convênio em questão". Tais fatos são absolutamente estranhos às irregularidades sob exame. Nessa toada, sequer menciona quais seriam as deliberações da Diretoria Colegiada ou os pareceres técnicos/jurídicos que supostamente poderiam embasar seus atos.
2.15. O que se vê é que o gestor tenta se eximir da responsabilidade pelas irregularidades alegando que cumpriu decisão da Diretoria Colegiada do DNIT e que, na qualidade de Diretor-Geral, ratificou ato subordinado e negou provimento a recurso de licitante, exclusivamente, em cumprimento ao seu dever regimental. Certamente, a tese aduzida pelo gestor não merece prosperar.
2.16. A um, porque a audiência do gestor não foi pelo fato de ter autorizado a contratação, mas sim por ter ratificado ato subordinado e negado provimento a recurso de licitante, atos que obviamente prescindem de prévia aprovação da Diretoria Colegiada (ad argumentandum tantum, ainda que a prévia aprovação do órgão colegiado representasse requisito necessário para a prática do ato, o gestor não seria obrigado a praticá-lo) . A dois, porque a conduta do gestor na prática de atos administrativos não poderia jamais prescindir dos deveres de zelo, de observância das normas legais/regulamentares e de moralidade afetos a todos os servidores públicos. A três, porque a atuação do gestor foi indispensável para a homologação irregular do certame e assinatura do contrato decorrente. A quatro, porque as prerrogativas dispostas nos incisos I, V e VI do mesmo dispositivo que cita em suas justificativas (art. 124 do Regimento Interno do DNIT vigente à época) disciplinavam que cabia ao Diretor-Geral presidir as reuniões da Diretoria Colegiada, praticar todos os atos de gestão e orientar o planejamento, a organização e a execução das atividades do DNIT. Conclui-se, assim, que o gestor detinha competência e também foi responsável pela irregularidade sob exame (ao ratificar ato subordinado e negar provimento a recurso de licitante que apontou as irregularidades ocorridas na aceitação da proposta da Tech Mix) .
2.17. Ademais, conforme explicado na instrução anterior, o fato de a irregularidade ter sido originada em ato praticado por servidor subordinado não exime os superiores da cadeia hierárquica de responderem pela irregularidade, com base na culpa in vigilando, mormente quando verificada a fiscalização deficiente dos atos subordinados, pela lesividade, materialidade, abrangência e caráter reiterado das falhas e pelo conhecimento efetivo ou potencial da irregularidade praticada (Acórdãos 8.799/2019, rel. Min. Benjamin Zymler, e 1.001/2018, rel. Min. Bruno Dantas, ambos da 1ª Câmara) .
2.18. Adicionalmente, não há dúvidas de que a homologação caracteriza-se como um ato de controle praticado pela autoridade competente que não pode ser tido como meramente formal ou chancelatório (Acórdão 4843/2017-TCU-Primeira Câmara, rel. Min. José Múcio) . Ou seja, a homologação de processo de licitação não se trata de mera ratificação de atos anteriores, mas de oportunidade de averiguar a sua regularidade antes que surtam efeitos concretos (Acórdão 9117/2018-TCU-Segunda Câmara, rel. Min. Ana Arraes) . Logo, é cabível a responsabilização solidária da autoridade que homologa o certame pelos vícios ocorridos no procedimento licitatório.
2.19. Contudo, exime-se a responsabilidade das instâncias superiores no caso de as irregularidades decorrerem de vícios ocultos, dificilmente perceptíveis pelas autoridades em questão, pois não devem refazer o trabalho dos subordinados, mas sim verificar a regularidade das macroetapas que compõem o procedimento, dos fatos isolados materialmente relevantes e das questões denunciadas como irregulares que tenham chegado ao seu conhecimento (Acórdão 599/2019-TCU-Plenário, rel. Min. Walton Alencar Rodrigues, 3.178/2016-TCU-Plenário, rel. Min. Ana Arraes, 4.843/2017-TCU-1ª Câmara, rel. Min. José Múcio, e 8.744/2016-TCU-2ª Câmara, rel. Min. Raimundo Carreiro) .
2.20. No presente caso, como já dito, as suspeitas envolvendo o tratamento favorecido concedido à proposta de preços da Tech Mix foi explicitamente tratada pelo pregoeiro no julgamento dos recursos (peça 73, p. 34) , documento de vital importância para o controle interno dos atos administrativos e que balizou as decisões subsequentes das autoridades hierárquicas superiores.
2.21. Em tal contexto, considera-se que Luiz Antonio Pagot, assim como José Henrique Coelho Sadok de Sá e Nadja Tereza Monteiro de Oliveira, não agiram com a razoável diligência que se espera dos gestores públicos, uma vez que a documentação encaminhada pelo pregoeiro continha os dados necessários para a tomada de decisão, não ocultando os vícios que a macularam. Ora, não se trata de refazer o trabalho de outrem, mas sim de analisar o documento produzido no julgamento dos recursos e valer-se do devido cuidado para garantir uma decisão refletida e informada. Assim, entende-se que as autoridades superiores praticaram um ato de controle meramente formal e chancelatório, sem averiguar a regularidade dos procedimentos adotados no âmbito da licitação antes de surtirem efeitos concretos.
2.22. Quanto ao processo em trâmite na Justiça Federal, não cabe tecer quaisquer comentários, seja porque o Supremo Tribunal Federal já definiu que as instâncias judicial e administrativa não se confundem (MS 26.969 - rel. Min. Luiz Fux) , seja porque o TCU, como não poderia deixar de ser, adota o princípio da independência das instâncias (e.g., Acórdãos 717/2018 - rel. Min. Walton Alencar Rodrigues - e 1.000/2015 - rel. Min. Benjamin Zymler -, ambos do Plenário) , seja porque esta Corte perfilha o entendimento de que a sentença proferida pelo juízo civil, sob qualquer fundamento, não atinge os processos de controle externo em trâmite no TCU, muito menos vincula decisão a ser proferida por suas autoridades.
2.23. Enfim, dentre os precedentes mencionados pelo responsável, os Acórdãos 707/2014 e 2.652/2010, ambos do Plenário, trataram de relatórios de levantamento envolvendo o DNIT. De se ressaltar que tais deliberações foram adotadas em processos cuja natureza é bastante distinta da prestação de contas que ora se analisa. Já o Acórdão 1619/2004-TCU-Plenário versou sobre relatório de auditoria na Universidade Federal do Maranhão, ao passo que o longínquo Acórdão 65/1997-TCU-Plenário tratou de tomada de contas especial na Caixa Econômica Federal.
2.24. A jurisprudência do Tribunal é firme no sentido de que, em processo de contas anuais, deve-se avaliar toda a gestão, de modo que as irregularidades não elididas sejam analisadas em conjunto e em confronto com o universo dos atos praticados ao longo do exercício, objetivando com isso a formulação de juízo sobre a regularidade ou irregularidade da gestão (e.g., Acórdãos 156/2020 e 1.281/2018-TCU-Plenário, rel. Min. Vital do Rego) .
2.25. Por óbvio, o juízo sobre a gestão não deve levar em conta apenas a materialidade envolvida. No presente caso, o valor contratado junto à Tech Mix foi de R$ 18.925.352,40 (peça 79, p. 7) , ao passo que o orçamento inicial do DNIT para o exercício foi de R$ 11,2 bilhões (peça 3, p. 136) .
2.26. Ora, a materialidade é apenas um dos possíveis critérios para avaliar a gravidade de condutas ilícitas. Tais condutas também podem e devem ser avaliadas abordando-se aspectos como relevância e risco, cujos efeitos podem causar impactos altamente negativos à reputação e à imagem do órgão público, bem como à confiança que a sociedade nele deposita.
2.27. Nesse ponto, necessário repisar que em julho/2011 foram veiculadas na imprensa notícias denunciando uma plêiade de fatos suspeitos ocorridos em licitações e contratos, ocasião a partir da qual o pregão 387/2010 e o contrato 1.037/2010 do DNIT passaram a ser objeto de sucessivas fiscalizações. Tal fato foi um dos que contribuíram para o evento que ficou conhecido como "faxina ética no Ministério dos Transportes", que culminou com o afastamento (demissão/exoneração) de várias pessoas ligadas à Pasta, incluindo o então Ministro dos Transportes, presidentes de estatais, diretores de autarquias, gerentes e assessores.
2.28. No nosso entender, as irregularidades narradas são suficientemente relevantes para macular a gestão anual dos responsáveis. Tais atos, tomados em seu conjunto, indicam condutas deliberadas no intuito de favorecer a Tech Mix em ofensa aos princípios da isonomia, vantajosidade, impessoalidade, moralidade, igualdade e vinculação ao instrumento convocatório previstos no art. 3º da Lei 8.666/1993 e ao item 9.1 do edital do pregão 387/2010, caracterizando a prática de atos com grave infração à norma legal.
2.29. Por último, entende-se que as condutas praticadas enquadram-se no conceito de erro grosseiro, em consonância com o exposto nos Acórdãos 1.416/2020 (rel. Min. Benjamin Zymler) e 1.366/2019 (rel. Min. Marcos Bemquerer) , ambos do Plenário, que reforçou o entendimento expresso no Acórdão 2391/2018-TCU-Plenário (rel. Min. Benjamin Zymler) , in verbis:
83. [...] O erro grosseiro, por sua vez, é o que poderia ser percebido por pessoa com diligência abaixo do normal, ou seja, que seria evitado por pessoa com nível de atenção aquém do ordinário, consideradas as circunstâncias do negócio. Dito de outra forma, o erro grosseiro é o que decorreu de uma grave inobservância de um dever de cuidado, isto é, que foi praticado com culpa grave. [Acórdão 2391/2018-TCU-Plenário]
2.30. Por fim, destaque-se que o art. 28 da Lei de Introdução às Normas do Direito Brasileiro, com a redação conferida pela Lei 13.655/2018, dispõe que "o agente público responderá pessoalmente por suas decisões ou opiniões técnicas em caso de dolo ou erro grosseiro".
2.31. Assim, propõe-se que as contas dos responsáveis sejam julgadas irregulares, com a aplicação da multa correspondente, nos termos dos arts. 16, inciso III, alínea "b", 19, parágrafo único, e 58, inciso I, da Lei 8.443/1992.
II.2. Aceitação de documento de habilitação com indícios vários, convergentes e concordantes de falsificação, sem adoção de providências adequadas e suficientes para sanar a irregularidade
Situação encontrada (peça 86, p. 7-11) :
2.32. Após ser convocada para a etapa de habilitação em 13/10/2010, a Tech Mix apresentou atestado de capacidade técnica-operacional fornecido pela empresa Ciami Serviços Profissionais Ltda. (peça 70, p. 1-2) , posteriormente juntando o contrato de prestação de serviço e as notas fiscais que seriam a ele atinentes (peça 70, p. 3-9) . A regularidade do mencionado atestado foi objeto de dois recursos (empresas Patrimonial e Orion) (peça 71) .
2.33. Entre a interposição dos recursos e seu julgamento, José Henrique Coelho Sadok de Sá, por meio do memorando 595/2010-DIREX (peça 70, p. 10) , sugeriu a realização de diligência junto à Ciami, efetivada por Lusivaldo dos Santos Ribeiro, por meio do ofício 95/2010-CLSA (peça 70, p. 11) , recebendo como resposta, na mesma data (19/11/2010) , que "após incansável busca nos arquivos de nossa empresa, lamentamos informar que não foi encontrada a 1ª via do documento solicitado" (peça 70, p. 12) . Posteriormente, Lusivaldo dos Santos Ribeiro negou provimento aos recursos (peça 73, p. 8-13 e 33-36) .
2.34. Tal qual a irregularidade anterior, Nadja Tereza Monteiro de Oliveira deu seguimento ao julgamento dos recursos (peça 73, p. 1 e 28) e Luiz Antonio Pagot ratificou a decisão do pregoeiro, negando provimento aos recursos (peça 73, p. 2 e 29) . Posteriormente, Lusivaldo dos Santos Ribeiro e Nadja Tereza Monteiro de Oliveira atestaram a regularidade dos atos praticados no pregão 387/2010 (peças 74 e 76) . A seu turno, José Henrique Coelho Sadok de Sá elaborou o relato 498/2010-DIREX propondo à Diretoria Colegiada a adjudicação do objeto e a homologação do procedimento licitatório (peça 75) e realizou a adjudicação e a homologação na qualidade de autoridade competente (peça 77) .
2.35. Em 25/1/2011, foi aberto um processo apartado (50600.001288/2011-18) para tratar do assunto, no qual uma das licitantes (empresa Orion) acostou declaração assinada em 16/11/2010 por Elanne Cristina Gonçalves Dias afirmando que, ao ter conhecimento do contrato assinado entre a Tech Mix e a Ciami, constatou que "não são minhas as assinaturas onde figuro como testemunha, sendo portanto FALSAS" (peça 83, p. 2) .
2.36. Ainda naquele ano, também chegou ao conhecimento da Administração a existência de outra declaração, desta feita assinada em 27/12/2010 por Lidiane Marcelo Loiola, funcionária do CRA/GO, afirmando que "a assinatura aposta no verso do Atestado de Capacidade Técnica emitido pela empresa CIAMI Serviços Profissionais Ltda em favor da empresa Tech Mix Comercial e Serviços Ltda (folha 96) , não foi emitida por minha pessoa e, portanto, é falsa" (peça 83, p. 3) .
2.37. Por meio dos ofícios 4 e 35/2011-DIREX, José Henrique Coelho Sadok de Sá concedeu prazo para que a Tech Mix apresentasse sua defesa (peça 83, p. 4 e 6) . Nesse ínterim, Sandro Incerti Soares, fiscal do contrato, emitiu despacho classificando o processo 50600.001288/2011-18 como confidencial, sigiloso e restrito, em suposta observância aos arts. 2º, parágrafo único, e 5º, § 3º, do Decreto 4.553/2002 (peça 83, p. 5) .
2.38. O atestado de capacidade técnica apresentado pela Tech Mix no pregão 387/2010 baseou-se em serviços prestados à Ciami, mediante contrato datado de 6/1/2004 (peça 70, p. 1-6) .
2.39. Contudo, sempre existiram graves suspeitas pesando contra a regularidade da habilitação técnica da Tech Mix. Em suma: 1) o atestado foi registrado no CRA/GO, diferente do local da prestação do serviço (DF) , o RCA não foi visado para validade em outro estado e estava com data de validade vencida; 2) as notas fiscais emitidas eram inidôneas, uma vez que se encontravam vencidas à época do lançamento e foram expedidas quando a Tech Mix já havia providenciado a baixa de sua antiga inscrição junto à Secretaria de Fazenda do DF; e 3) o contrato de prestação de serviços firmado entre a Tech Mix e a Ciami e o correspondente atestado apresentavam fortes indícios de falsificação.
2.40. Durante o processo licitatório, Lusivaldo dos Santos Ribeiro realizou um simulacro de diligência junto à Ciami enviando, em 19/11/2010, o ofício 95/2010-CLSA (peça 70, p. 11) , recebendo como resposta, na mesma data (19/11/2010) , carta da empresa informando que realizou uma "incansável busca" em seus arquivos, mas que não teria encontrado a 1ª via do documento solicitado (peça 70, p. 12) . Ainda assim, apesar da patente falta de boa-fé impregnada na resposta da representante da empresa, o pregoeiro deixou de adotar outras providências saneadoras e negou provimento aos recursos que contestavam a regularidade do atestado.
2.41. Durante a execução contratual, consta no relatório 13/2011-AUDINT/DNIT que a defesa apresentada pela Tech Mix não mereceu qualquer exame e manifestação por parte da Diretoria-Executiva (peça 81, p. 7) . De fato, não houve nenhuma tentativa por parte de Sandro Incerti Soares ou de José Henrique Coelho Sadok de Sá de analisarem, no âmbito da Diretoria-Executiva, as contrarrazões protocolizadas pela Tech Mix em 17/3/2011 (peça 83, p. 7-12) , tendo o processo dormitado sem quaisquer providências efetivas até 19/7/2011, quando foi enviado para a Corregedoria por causa das denúncias então já veiculadas na imprensa (peça 83, p. 18) .
2.42. Por fim, observa-se que Sandro Incerti Soares classificou o processo 50600.001288/2011-18 como confidencial, sigiloso e restrito, em suposta observância aos arts. 2º, parágrafo único, e 5º, § 3º, do Decreto 4.553/2002 (peça 83, p. 5) . Conforme apontado no relatório 13/2011-AUDINT/DNIT, a dispersão da documentação relativa aos desdobramentos da denúncia acerca do atestado entre dois processos (o principal e o apartado, este último com chancela de sigilo) teve o condão de dificultar sobremaneira a análise e compreensão do deslinde da questão (peça 81, p. 6) .
Audiências:
2.43. Lusivaldo dos Santos Ribeiro - pregoeiro e Coordenador de Licitações de Serviços Administrativos e Aquisições de Bens: 1) verificar de forma equivocada a habilitação técnica da empresa Tech Mix Comercial e Serviços Ltda., aceitando atestado com indícios vários, convergentes e concordantes de falsificação e não adotando as providências adequadas e suficientes para elucidar os fatos (peça 70, p. 11-12) ; 2) negar provimento a recursos de licitantes que apontaram irregularidades no atestado de capacidade técnica emitido pela empresa Ciami Serviços Profissionais Ltda. e apresentado pela empresa Tech Mix Comercial e Serviços Ltda. (peça 73, p. 8-13 e 33-36) ; e 3) emitir relatórios atestando a regularidade dos atos praticados no pregão 387/2010 (peças 74 e 76) .
2.44. Sandro Incerti Soares - fiscal do contrato: 1) classificar o processo 50600.001288/2011-18 como confidencial e restrito, configurando tentativa ilegítima de limitar a transparência sobre a contratação, uma vez que, em regra, as informações acerca das licitações e contratações públicas não guardam consonância com informações consideradas imprescindíveis à segurança da sociedade ou do Estado, conforme alegado, mas, ao contrário, são regidas pelos princípios da publicidade e da transparência ativa (peça 83, p. 5) ; e 2) deixar de analisar as contrarrazões apresentadas pela empresa Tech Mix Comercial e Serviços Ltda., permitindo que a referida empresa continuasse executando o contrato 1.037/2010 sem a devida qualificação técnica (peça 83, p. 7-12) .
2.45. Nadja Tereza Monteiro de Oliveira - Coordenadora-Geral de Cadastro e Licitações: 1) encaminhar para o Diretor-Geral (com ratificação implícita) ato subordinado negando provimento a recursos de licitantes que apontaram irregularidades em atestado apresentado pela empresa Tech Mix Comercial e Serviços Ltda. (peça 73, p. 1 e 28) ; e 2) encaminhar para a Diretoria-Executiva (com ratificação implícita no primeiro e explícita no segundo) relatórios de subordinado atestando a regularidade dos atos praticados no pregão 387/2010 (peças 74 e 76) .
2.46. José Henrique Coelho Sadok de Sá - Diretor-Executivo: 1) elaborar o relato 498/2010-DIREX propondo à Diretoria Colegiada a adjudicação do objeto e a homologação do procedimento licitatório (peça 75) ; 2) realizar a adjudicação do objeto e a homologação do certame na qualidade de autoridade competente (peça 77) ; e 3) deixar de analisar as contrarrazões apresentadas pela empresa Tech Mix Comercial e Serviços Ltda., permitindo que a referida empresa continuasse executando o contrato 1.037/2010 sem a devida qualificação técnica (peça 83, p. 7-12) .
2.47. Luiz Antonio Pagot - Diretor-Geral: 1) ratificar ato subordinado e negar provimento a recursos de licitantes que apontaram irregularidades em atestado apresentado pela empresa Tech Mix Comercial e Serviços Ltda. (peça 73, p. 2 e 29) .
Razões de justificativa:
2.48. Lusivaldo dos Santos Ribeiro, Nadja Tereza Monteiro de Oliveira e José Henrique Coelho Sadok de Sá - revéis.
2.49. Luiz Antonio Pagot (peça 102) : idem parágrafo 16.2 supra.
2.50. Sandro Incerti Soares (peça 109) : 1) a decisão de conferir grau de sigilo ao processo não teria sido do próprio, na qualidade de fiscal do contrato, mas sim de José Henrique Coelho Sadok de Sá, na qualidade de gestor do contrato (peça 109, p. 7-9) ; e 2) a responsabilidade acerca da análise dos recursos contra as denúncias não seria do fiscal, mas sim do gestor do contrato (peça 109, p. 9) .
Análise:
2.51. No tocante às justificativas de Luiz Antonio Pagot, vale a mesma análise efetuada em relação à irregularidade II.1 (parágrafo 17 supra) .
2.52. No que se refere a Sandro Incerti Soares, suas justificativas centram-se na diferença que haveria entre fiscalização e gestão do contrato, de modo que o responsável busca se eximir de sua responsabilidade alegando que teria atuado como fiscal, e não gestor, do contrato. De igual modo, a tese aduzida pelo responsável não merece prosperar.
2.53. Não se olvida que, a partir de um certo momento, parte da doutrina e da jurisprudência passaram a sustentar a existência de dois núcleos de atuação na atividade de fiscalização (lato sensu) de contratos: a gestão e a fiscalização propriamente dita (stricto sensu) .
2.54. Ocorre que, de fato e efetivamente, esta diferenciação não está claramente explícita na legislação de regência. Com efeito, o art. 67 da Lei 8.666/1993 não faz qualquer distinção entre as atribuições de gestor e de fiscal do contrato.
2.55. Não coincidentemente, precedendo o supracitado dispositivo, o art. 66 da Lei 8.666/1993 estabelece que "o contrato deverá ser executado fielmente pelas partes, de acordo com as cláusulas avençadas e as normas desta Lei".
2.56. Daí a relevância dos agentes da Administração Pública responsáveis pelo acompanhamento e fiscalização do contrato no sentido de exigirem que os contratos administrativos sejam fielmente executados pelas partes, buscando a finalidade pública da contratação e a regular aplicação dos recursos públicos, cujo resultado esperado é uma gestão pública ética, transparente, que atue em prol dos cidadãos.
2.57. Nessa linha, a jurisprudência do Tribunal indica que é dever do gestor público responsável pela acompanhamento e fiscalização de contrato administrativo a adoção de providências tempestivas a fim de suspender pagamentos ao primeiro sinal de irregularidades, cabendo-lhe ainda propor a formalização de alterações contratuais quando de interesse da Administração, ou a rescisão da avença (Acórdão 1450/2011-TCU-Plenário, rel. Min. Augusto Nardes) .
2.58. A ausência de previsão legal específica quanto ao tema deixa para a Administração a escolha da terminologia e da divisão ou não de funções daqueles responsáveis pela gestão e fiscalização dos contratos. Nos termos do art. 115 da Lei 8.666/1993, cada órgão ou entidade da Administração pode expedir normas relativas aos procedimentos operacionais a serem observados na execução das licitações e das contratações, no âmbito de sua competência.
2.59. Não foi o caso do DNIT. O Regimento Interno vigente à época (aprovado pela Resolução-DNIT 10/2007) não fazia qualquer discriminação quanto a essas duas figuras. Tanto que o responsável insiste na distinção entre gestão e fiscalização contratual, contudo sem jamais revelar qual seria a base legal ou normativa para tal diferenciação.
2.60. Ao contrário, observa-se que, à época, a famosa IN-SLTI/MPOG 2/2008, que dispunha sobre regras e diretrizes para a contratação de serviços no âmbito do Sistema de Serviços Gerais (SISG) , integrado por órgãos e unidades da Administração Federal direta, autárquica e fundacional, não fazia qualquer separação entre tais atribuições, basta ver a definição constante no item XVIII do anexo I do normativo, bem como em seus arts. 32 e 34, que trazem a expressão "fiscal ou gestor".
2.61. Nem a própria Portaria-DNIT 70/2011, que dispôs sobre a designação de Sandro Incerti Soares para fins de acompanhamento e fiscalização da execução do contrato 1.037/2010 (peça 80) , estabeleceu qualquer delimitação à atuação que se esperava do responsável, cabendo-lhe, portanto, a fiscalização ampla à luz dos arts. 66 e 67 da Lei 8.666/1993, c/c arts. 32 e 34 da IN-SLTI/MPOG 2/2008, c/c Acórdão 1450/2011-TCU-Plenário.
2.62. A distinção arguida pelo responsável só veio a ser positivada no plano infralegal por meio da IN-Seges/MPDG 5/2017 (arts. 39 e 40) e do Decreto 9.507/2018 (arts. 10 e 11) , ou seja, muito depois dos fatos sob exame nesta prestação de contas referente ao exercício de 2010. E, mesmo considerando os novos normativos, entende-se que pouco seria alterada a responsabilidade que recai sobre Sandro Incerti Soares, uma vez que os dispositivos citados estabelecem o dever de o fiscal do contrato auxiliar o gestor nas atividades de gestão e fiscalização da execução contratual.
2.63. No mais, vale para Sandro Incerti Soares algumas das mesmas conclusões aplicáveis a Luiz Antonio Pagot: 1) ad argumentandum tantum, ainda que a prévia decisão da Diretoria-Executiva representasse requisito necessário para a prática dos seus atos, o responsável não seria obrigado a praticá-los; 2) a conduta do responsável na prática de atos administrativos não poderia jamais prescindir dos deveres de zelo, de observância das normas legais/regulamentares e de moralidade afetos a todos os servidores públicos; e 3) a atuação do responsável contribuiu para a consumação das irregularidades na execução do contrato.
2.64. No tocante ao primeiro item de sua audiência, reitera-se que o responsável exarou despacho, datado de 21/2/2011, classificando o processo 50600.001288/2011-18 como confidencial e restrito, em suposta observância aos arts. 2º, parágrafo único, e 5º, § 3º, do Decreto 4.553/2002 (peça 83, p. 5, idem peça 115 - acostada pelo responsável) .
2.65. No nosso entender, tal ato configurou uma tentativa ilegítima de limitar a transparência e o acesso às informações sobre a contratação, sendo por demais óbvio que o grau de sigilo conferido ao processo não se amolda aos dispositivos invocados, que tratam das informações consideradas imprescindíveis à segurança da sociedade ou do Estado, não guardando nenhuma consonância com informações acerca das licitações e contratações públicas, as quais, ao contrário do descabidamente alegado, são regidas pelos princípios da publicidade e da transparência ativa.
2.66. Os demais documentos carreados aos autos (peças 116-118) não socorrem o responsável, pois todos esses documentos foram produzidos após 21/2/2011 e tomaram como base a classificação sigilosa do processo 50600.001288/2011-18 por ele procedida na referida data (peça 115) .
2.67. No tocante ao segundo item da audiência, é irrelevante o fato de as contrarrazões da Tech Mix (peça 83, p. 7-12, idem peça 119) terem sido endereçadas à Diretoria-Executiva, na pessoa de José Henrique Coelho Sadok de Sá. O fato é que as referidas contrarrazões foram protocolizadas em 17/3/2011 no processo 50600.001288/2011-18, o mesmo que anteriormente havia sido classificado como sigiloso pelo próprio Sandro Incerti Soares.
2.68. Na ausência de distinção normativa à época dos fatos ora analisados para as atribuições do fiscal e do gestor do contrato, entende-se que ambos (à luz dos arts. 66 e 67 da Lei 8.666/1993, c/c arts. 32 e 34 da IN-SLTI/MPOG 2/2008, c/c Portaria-DNIT 70/2011, no caso específico de Sandro Incerti Soares) deveriam ter atuado para analisar as denúncias constantes no processo 50600.001288/2011-18 acerca do atestado de capacidade técnica-operacional apresentado pela Tech Mix. A ausência de providências nesse sentido permitiu que a referida empresa continuasse executando o contrato 1.037/2010 sem a devida qualificação técnica.
2.69. Assim, propõe-se que as contas dos responsáveis sejam julgadas irregulares, com a aplicação da multa correspondente, nos termos dos arts. 16, inciso III, alínea "b", 19, parágrafo único, e 58, inciso I, da Lei 8.443/1992.
II.3. Prestação de garantia (carta de fiança bancária) irregular pela licitante vencedora do certame licitatório
Situação encontrada (peça 86, p. 11-13) :
2.70. Em 5/1/2011, após a emissão da ordem de início da execução dos serviços do contrato 1.037/2010, o Fundo de Microcrédito Rotativo Caixa Social encaminhou expediente ao DNIT para informar que a carta de fiança bancária mencionada pela Tech Mix no depósito de caução (peça 84, p. 1-2) não tinha valor legal, pois "o firme das assinaturas é de competência exclusiva da presidência e diretoria financeira conforme previstos em nossos artigos estatutários" (peça 84, p. 4) .
2.71. Em 18/1/2011, a Tech Mix requereu prazo para oferecer outra garantia (peça 84, p. 5-6) , no que foi atendida por José Henrique Coelho Sadok de Sá (peça 84, p. 6) , tendo sido apresentada nova carta de fiança bancária datada de 28/1/2011 e protocolizada em 31/1/2011, desta feita emitida pelo Banco BRJ S/A (peça 84, p. 7-8) .
2.72. Da análise da primeira garantia apresentada, na modalidade carta de fiança bancária emitida pelo Fundo de Microcrédito Rotativo Caixa Social, merecem destaque as várias constatações registradas no relatório 13/2011-AUDINT/DNIT (peça 81, p. 13-16) : 1) o documento apresentava apenas a assinatura do diretor administrativo; 2) o documento não mencionava que vigoraria por um período determinado englobando todo o prazo de duração do contrato, conforme estabelecido no item 14.4 do edital (o que foi observado na carta de fiança posteriormente emitida pelo Banco BRJ S/A) ; 3) em 3/1/2011, o Banco Central do Brasil emitiu declaração asseverando não existir registro do Fundo de Microcrédito Rotativo Caixa Social (CNPJ 07.725.352/0001-53) no seu cadastro de instituições financeiras (peça 84, p. 3) , informação corroborada pelo Sistema CNPJ, no qual não consta qualquer atividade compatível com a expedição de tal garantia; 4) a Diretoria-Executiva não proferiu nenhuma manifestação sobre a denúncia de licitante apontando irregularidades na garantia e a defesa apresentada pela Tech Mix, sequer enviando qualquer resposta à denunciante; 5) em 8/8/2011, o Fundo de Microcrédito Rotativo Caixa Social enviou outro expediente esclarecendo que "jamais houve a cobrança de qualquer valor para expedição da Carta de Fiança e nenhum contrato foi firmado entre a Caixa Social e a empresa TECH MIX visando tal elaboração e garantia da Carta de Fiança" (peça 84, p. 17-18) ; 6) o DNIT tomou ciência em 5/1/2011 de que a carta de fiança bancária apresentada inicialmente não tinha valor legal e aguardou até o dia 31/1/2011 para a apresentação de nova garantia, correspondendo a um lapso temporal de 26 dias; e 7) a Tech Mix não apresentou nenhuma documentação comprobatória de que tenha efetivamente contratado a carta de fiança com o Fundo de Microcrédito Rotativo Caixa Social no intuito de descaracterizar a denúncia de apresentação de documentação falsa, tampouco nenhum comprovante de que tenha efetuado qualquer pagamento à instituição que evidenciasse a contratação da carta de fiança bancária, o que poderia afastar a irregularidade (apresentação de garantia sem valor legal) .
Audiência:
2.73. José Henrique Coelho Sadok de Sá - Diretor-Executivo: 1) aceitar prestação de garantia (carta de fiança bancária emitida pelo Fundo de Microcrédito Rotativo Caixa Social) pela empresa Tech Mix Comercial e Serviços Ltda. com indícios vários, convergentes e concordantes de falsificação, e sem mencionar que vigoraria por um período determinado englobando todo o prazo de duração do contrato (peça 84, p. 1-2) ; 2) aceitar prestação de garantia (carta de fiança bancária emitida pelo Banco BRJ S/A) pela empresa Tech Mix Comercial e Serviços Ltda., em afronta ao prazo máximo estabelecido nos itens 13.3, 13.7 e 14.1 do edital do pregão 387/2010 e denotando concessão de tratamento favorecido à empresa (peça 84, p. 5-8) ; e 3) deixar de analisar as denúncias oferecidas pela empresa Orion Serviços e Eventos Ltda., não adotando as providências adequadas e suficientes para elucidar os fatos atinentes a comportamento inidôneo e prestação de garantia com indícios de falsificação por parte da empresa Tech Mix Comercial e Serviços Ltda. (peça 84, p. 9-16) .
Razões de justificativa:
2.74. José Henrique Coelho Sadok de Sá - revel.
Análise:
2.75. Ante o silêncio do responsável, mantém-se a conclusão da instrução anterior.
2.76. Por um lado, a irregularidade concernente à prestação da garantia contratual pela Tech Mix também se mescla às duas irregularidades anteriormente analisadas, tanto por ter sido concedido tratamento favorecido à empresa, quanto por ter sido aceito comportamento inidôneo e apresentação de documento com indícios de falsificação.
2.77. Por outro lado, diferentemente das irregularidades anteriores, os problemas abrangendo a malfadada carta de fiança bancária envolveram exclusivamente o então titular da Diretoria-Executiva, motivo pelo qual apenas José Henrique Coelho Sadok de Sá deve responder por esta irregularidade.
2.78. Assim, propõe-se que as contas do responsável sejam julgadas irregulares, com a aplicação da multa correspondente, nos termos dos arts. 16, inciso III, alínea "b", 19, parágrafo único, e 58, inciso I, da Lei 8.443/1992.
II.4. Fiscalização contratual realizada de forma extremamente deficiente
Situação encontrada (peça 86, p. 13-14) :
2.79. Não abertura da conta vinculada, em ofensa à cláusula 3.8 do contrato (peça 79, p. 6) . À época, a IN-SLTI/MPOG 3/2009 alterou/inseriu os arts. 19-A, inciso I, e 36, § 7º, bem como o anexo VII, na então vigente IN-SLTI/MPOG 2/2008, a fim de estabelecer que fossem depositados em conta vinculada específica os valores provisionados para o pagamento das férias, 13º salário e rescisão contratual dos trabalhadores das empresas de terceirização contratadas pela Administração. Entretanto, não consta nos autos do processo de contratação nenhuma evidência de que tal providência tenha sido efetivamente adotada (peça 81, p. 18-19) .
2.80. Não substituição dos empregados contratados quando da ocorrência de atrasos ou faltas, em ofensa à cláusula 2.24 (peça 79, p. 4) . A rigor, foi indevida a inclusão da parcela relativa a gasto com "reserva técnica" no orçamento básico da contratação (Acórdãos 1.453/2009, rel. Min. Marcos Bemquerer, e 645/2009, rel. Min. Augusto Sherman, ambos do Plenário) . Ademais, a despeito do pagamento da parcela, constatou-se que a Tech Mix não disponibilizava pessoal necessário para garantir a execução dos serviços sem interrupção. Como exemplo, o relatório 13/2011-AUDINT/DNIT mencionou duas empregadas lotadas na Auditoria Interna que se afastaram por licença médica e não foram substituídas pela empresa (peça 81, p. 19-20) .
2.81. Contratação de empregados sem os requisitos exigidos no termo de referência, em ofensa à cláusula 1.1.2 do contrato (peça 79, p. 2) . Consta no relatório 13/2011-AUDINT/DNIT que foram analisados currículos, comprovantes de qualificação e experiência profissional dos contratados, verificando-se 23 casos de empregados que não atendiam os requisitos mínimos exigidos no termo de referência (peça 81, p. 21-23) .
2.82. Não comprovação de inscrição em seguro de vida dos empregados contratados, em ofensa à cláusula 2.36 (peça 79, p. 5) . Quanto a isso, houve a devida inclusão de parcela relativa a gasto com "seguro de vida" no orçamento básico da contratação, uma vez que se trata de benefício concedido aos empregados (estabelecido em legislação, acordo ou convenção coletiva) . Todavia, a despeito do pagamento da parcela, não consta nos autos do processo de contratação nenhuma evidência de que tal providência tenha sido efetivamente adotada pela Tech Mix (peça 81, p. 23-24) .
2.83. Atestação de faturas sem a devida documentação de suporte fornecida pela área beneficiária e sem comprovação da efetiva prestação dos serviços contratados, em ofensa às cláusulas 3.2, 5.1 e 5.2 (peça 79, p. 6-7) . Com base nos processos de pagamento, o relatório 13/2011-AUDINT/DNIT constatou a ocorrência de diversos erros na atestação dos serviços prestados, tais como: ausência de folhas de ponto de diversos empregados no mês de março; ausência da folha de ponto de dois empregados em meses diferentes (abril e maio) ; não recolhimento de FGTS e ausência de cópia do pagamento de salário destes dois empregados no mês de abril; não indicação da lotação certa de outros dois empregados (peça 81, p. 29-30) .
2.84. Contratação de empregados com vínculo de parentesco com servidores do DNIT, em ofensa à cláusula 2.35 (peça 79, p. 5) , c/c art. 117, inciso VIII, da Lei 8.112/1990, c/c art. 1º do Decreto 6.906/2009, c/c arts. 3º e 7º do Decreto 7.203/2010, c/c Súmula Vinculante 13 do STF. Primeiramente, chama atenção o fato de que o texto da cláusula 2.35 previsto na minuta anexada ao edital (peça 65, p. 65) difere do texto do contrato assinado, o que por si só já configura uma irregularidade. No mais importante, o relatório 13/2011-AUDINT/DNIT identificou a contratação de empregados denotando a utilização do contrato 1.037/2010 como meio de oferta de emprego para pessoas ligadas à Diretoria-Executiva (peça 81, p. 31) : Paulo Rodrigues de Araújo Goiana (enteado de José Henrique Coelho Sadok de Sá, Diretor-Executivo) , Guilherme Incerti Monteiro (primo de Sandro Incerti Soares, fiscal do contrato) , Marcos Francisco de Jesus Borges (irmão de Mônica Beatriz Borges Ferreira, assessora da Diretoria-Executiva e testemunha da assinatura do contrato 1.037/2010) e Ana Yukie Nakandakari (parente de Mieko Nakandakari, representante da Ciami, empresa que forneceu o questionado atestado de capacidade técnica para a Tech Mix) .
Audiências:
2.85. Sandro Incerti Soares - fiscal do contrato - e José Henrique Coelho Sadok de Sá - Diretor-Executivo: 1) deixar de adotar providências para assegurar a abertura da conta vinculada (peça 81, p. 18-19) ; 2) deixar de adotar providências para assegurar a disponibilização dos empregados necessários para garantir a execução dos serviços sem interrupção (peça 81, p. 19-20) ; 3) contratação de empregados sem os requisitos exigidos no termo de referência (peça 81, p. 21-23) ; 4) deixar de adotar providências para assegurar a inscrição em seguro de vida dos empregados contratados (peça 81, p. 23-24) ; 5) atestação de faturas sem a devida documentação de suporte fornecida pela área beneficiária e sem comprovação da efetiva prestação dos serviços contratados (peça 81, p. 29-30) ; e 6) contratação de empregados pela empresa Tech Mix Comercial e Serviços Ltda. com vínculo de parentesco com servidores do DNIT (peça 81, p. 31) .
Razões de justificativa:
2.86. José Henrique Coelho Sadok de Sá - revel.
2.87. Sandro Incerti Soares (peça 109) : 1) a conta vinculada já deveria estar ativa no momento da assinatura do contrato, sendo que os valores correspondentes teriam sido depositados quando a conta foi aberta (peça 109, p. 10-11) ; 2) o acompanhamento da jornada de trabalho dos colaboradores contratados teria sido definido por meio dos memorandos 4 e 6/2011-DIREX, sendo que o fiscal teria procedido à glosa do pagamento nos casos de ausência, mas não teria solicitado substituição de colaborador ausente nos casos em que a chefia do setor interessado não tenha formulado requisição neste sentido (peça 109, p. 11-12) ; 3) dos 23 casos apontados com contratação de empregados sem os requisitos exigidos no termo de referência, em 6 não haveria qualquer irregularidade, em 15 o fiscal teria questionado possíveis irregularidades e em 2 havia irregularidade, porém seriam contratações ocorridas em datas anteriores à designação do fiscal (peça 109, p. 12-16) ; 4) a Tech Mix teria firmado seguro de vida coletivo com a Caixa Seguros em favor de seus colaboradores à disposição do DNIT (apólice 109300001670) , sendo que a empresa teria apresentado o extrato dos pagamentos realizados para este fim (peça 109, p. 16) ; 5) o acompanhamento da jornada de trabalho dos colaboradores contratados teria sido definido por meio dos memorandos 4 e 6/2011-DIREX, sendo que os empregados teriam trabalhado o registrado em suas folhas individuais de presença, com eventual compensação e correção de erros em meses subsequentes, situação que seria corriqueira nesse tipo de contrato (peça 109, p. 17-19) ; e 6) o primo, Guilherme Incerti Monteiro, teria direito de trabalhar na empresa terceirizada, "não havendo aí qualquer irregularidade", de modo que seria "um rematado absurdo exigir do fiscal do contrato investigação acerca da genealogia dos colaboradores a fim de apurar se há ou não parentesco" (peça 109, p. 19-20) .
Análise:
29.0. No tocante à parte das justificativas de Sandro Incerti Soares sobre a eventual distinção entre as atribuições de fiscal e gestor do contrato e sobre a obrigatoriedade de o servidor designado para fiscalizar a execução exigir o cumprimento fiel do contrato por parte da empresa contratada, vale a mesma análise efetuada em relação à irregularidade II.2 (parágrafo 21 supra) . No mais, a defesa apresentada pelo responsável pode ser parcialmente acolhida quanto aos subitens 2, 3 e 5 abaixo, mas não merece prosperar quanto aos subitens 1, 4 e 6.
29.1. Conta vinculada. Os elementos presentes nos autos não comprovam a escorreita provisão de valores em conta vinculada nos termos da IN-SLTI/MPOG 3/2009, que alterou/inseriu os arts. 19-A, inciso I, e 36, § 7º, bem como o anexo VII, na então vigente IN-SLTI/MPOG 2/2008. O memorando 427/2011-DIREX a que se refere o responsável (peça 121) foi elaborado em 12/8/2011, ou seja, um mês após a veiculação na mídia das irregularidades envolvendo a contratação e, mais importante, trata apenas do encaminhamento de planilha contendo valores estimativos, não trazendo qualquer documentação comprobatória da efetiva provisão dos valores em conta vinculada. Assim, não podem ser acolhidas suas justificativas quanto ao ponto.
29.2. Substituição dos empregados. Os novos elementos acostados pelo responsável indicam que o controle da jornada de trabalho executada pelos empregados terceirizados era compartilhado entre o fiscal do contrato e a chefia do setor onde esses eram alocados, nos termos dos memorandos 4 e 6/2011-DIREX (peças 125-126) . Ou seja, na eventual ausência de um empregado terceirizado, a empresa deveria promover sua substituição. Caso isso não ocorresse, a chefia do setor não deveria rubricar o dia ausente na folha de ponto do empregado, o que motivaria a correspondente glosa. Assim, por um lado, percebe-se que a falha não é imputável exclusivamente ao fiscal do contrato; por outro, entende-se que o servidor designado para fiscalizar a execução tinha o dever de exigir o cumprimento fiel do contrato por parte da empresa contratada (arts. 66 e 67 da Lei 8.666/1993) . Tal situação enseja o acolhimento parcial de suas justificativas quanto a este ponto.
29.3. Contratação sem requisitos obrigatórios. Ocorrência análoga ao subitem acima. Os novos elementos acostados aos autos indicam que a responsabilidade pela contratação dos empregados terceirizados era compartilhada entre o fiscal do contrato e a chefia do setor onde esses eram alocados (peças 128, 133 e 134) . Tal situação enseja o acolhimento parcial de suas justificativas.
29.4. Seguro de vida. O responsável juntou aos autos duas páginas aparentemente impressas do sítio da Caixa Seguros em 16/4 e 7/5/2012, nas quais consta referência a uma apólice de número 109300001670 e ao nome da Tech Mix (peça 135) . Contudo, não há qualquer comprovação nos autos de que a apólice apresentada constitui instrumento idôneo ou sequer que seja referente ao contrato 1.037/2010 (não se menciona, por exemplo, o número com que a apólice foi registrada na SUSEP, muito menos a lista dos beneficiários segurados) . Assim, não podem ser acolhidas suas justificativas.
29.5. Atestação de faturas. Ocorrência análoga aos subitens 2 e 3 acima. Os novos elementos acostados indicam que o controle da jornada de trabalho executada pelos empregados terceirizados era compartilhado entre o fiscal do contrato e a chefia do setor onde esses eram alocados (peças 125-126) . Tal situação enseja o acolhimento parcial de suas justificativas.
29.6. Contratação com vínculos de parentesco. A prática de nepotismo representa ofensa gravíssima aos princípios da impessoalidade e da moralidade administrativa, comprometendo a eficiência e a ética da gestão pública. Contemporânea à Súmula Vinculante 13 do STF, merece destaque a seguinte tese de repercussão geral: "A vedação ao nepotismo não exige a edição de lei formal para coibir a prática, dado que essa proibição decorre diretamente dos princípios contidos no art. 37, caput, da CF/1988" (RE 579.951, rel. Min. Ricardo Lewandowski, j. 20/8/2008) . Em outra assentada, restou consignado que, ao editar a referida Súmula, o STF não pretendeu esgotar todas as possibilidades de configuração de nepotismo na Administração Pública, por mera inviabilidade ante todas as molduras fático-jurídicas prováveis, restando óbvia a possibilidade de, em cada caso concreto, proceder-se à avaliação das circunstâncias à luz do art. 37, caput, da CF/1988 (MS 31.697, rel. Min. Dias Toffoli, j. 11/3/2014) . De acordo com previsão insculpida na cláusula 2.35 do contrato (peça 79, p. 5) , os empregados terceirizados deveriam firmar declaração antinepotismo. Na defesa apresentada, em vez de demonstrar as providências adotadas na qualidade de fiscal do contrato para fins de apuração e, conforme o caso, substituição de tais empregados (um deles, repita-se, o próprio primo) , o responsável preferiu argumentar que não haveria qualquer irregularidade nesta prática retrógrada, nefasta e odiosa tão ostensivamente combatida pela Corte de Contas. Logo, não podem ser acolhidas suas justificativas.
29.7. Assim, propõe-se que as contas dos responsáveis sejam julgadas irregulares, com a aplicação da multa correspondente, nos termos dos arts. 16, inciso III, alínea "b", 19, parágrafo único, e 58, inciso I, da Lei 8.443/1992.
CONCLUSÃO
Cuidam os autos da prestação de contas anuais de 2010 do DNIT, sendo que, por meio do Acórdão 726/2020-TCU-Segunda Câmara, foi sobrestado o julgamento das contas dos gestores envolvidos em irregularidades atinentes ao pregão 387/2010 e ao contrato 1.037/2010 firmado com a Tech Mix (parágrafos 1-6) .
Efetivadas as audiências, José Henrique Coelho Sadok de Sá (Diretor-Executivo) , Nadja Tereza Monteiro de Oliveira (Coordenadora-Geral de Cadastro e Licitações) e Lusivaldo dos Santos Ribeiro (pregoeiro e Coordenador de Licitações de Serviços Administrativos e Aquisições de Bens) quedaram-se revéis para todos os efeitos (parágrafos 7-12) .
No mais, as razões de justificativa apresentadas por Luiz Antonio Pagot (Diretor-Geral) e Sandro Incerti Soares (fiscal do contrato) não elidiram as irregularidades impugnadas, razão pela qual propõe-se que o Tribunal julgue irregulares as contas dos gestores envolvidos, com aplicação da multa correspondente (parágrafos 13-28) .
PROPOSTA DE ENCAMINHAMENTO
Ante o exposto, submetem-se os autos à consideração superior, propondo:
33.1. à luz do art. 12, § 3°, da Lei 8.443/1992, considerar José Henrique Coelho Sadok de Sá, Nadja Tereza Monteiro de Oliveira e Lusivaldo dos Santos Ribeiro revéis para todos os efeitos;
33.2. com fulcro nos arts. 16, inciso III, alínea "b", e 19 da Lei 8.443/1992, julgar irregulares as contas de Luiz Antonio Pagot (XXX.102.567-XX) , José Henrique Coelho Sadok de Sá (XXX.199.387-XX) , Nadja Tereza Monteiro de Oliveira (XXX.617.487-XX) , Lusivaldo dos Santos Ribeiro (XXX.619.091-XX) e Sandro Incerti Soares (XXX.520.467-XX) ;
33.3. aplicar aos responsáveis a multa prevista no art. 58, inciso I, da Lei 8.443/1992, a ser recolhida aos cofres do Tesouro Nacional, com atualização monetária calculada da data deste acórdão até o dia do pagamento, se este for efetuado após o vencimento do prazo abaixo estipulado;
33.4. fixar prazo de 15 (quinze) dias, a contar das notificações, para comprovação, perante o Tribunal, do recolhimento da dívida acima imputada;
33.5. autorizar a cobrança judicial da dívida, caso não atendidas as notificações;
33.6. autorizar o pagamento da dívida em até 36 (trinta e seis) parcelas mensais consecutivas, caso venha a ser solicitado pelos responsáveis antes do envio do processo para cobrança judicial;
33.7. fixar o vencimento da primeira parcela em 15 (quinze) dias, a contar do recebimento das notificações, e o das demais a cada 30 (trinta) dias, com incidência dos respectivos encargos legais sobre o valor de cada parcela;
33.8. alertar aos responsáveis que a inadimplência de qualquer parcela acarretará vencimento antecipado do saldo devedor;
33.9. dar ciência do acórdão que vier a ser proferido aos responsáveis e aos demais interessados, destacando que o relatório e o voto que fundamentam a deliberação podem ser acessados por meio do endereço eletrônico www.tcu.gov.br/acordaos e que, caso tenham interesse, o Tribunal pode encaminhar-lhes cópia desses documentos;
33.10. arquivar os autos, com fundamento no art. 169, inciso III, do Regimento Interno do TCU. [...]".
3.	O Ministério Público junto a este Tribunal, à Peça 149, manifesta-se de acordo com a proposta oferecida pela Unidade Técnica.
	
É o Relatório.

Pablo Alves Prado (43164/OAB-DF), representando Hideraldo Luiz Caron; João Gabriel Perotto Pagot (12055/OAB-MT), representando Luiz Antonio Pagot; Paulo Fontes de Resende (38633/OAB-DF), Julio Cesar Borges de Resende (8.583E/OAB-DF) e outros, representando Sandro Incerti Soares; Carlos Bruno Chaves da Silva (62.520/OAB-DF) e Pedro Xavier Coelho Sobrinho (598/OAB-RR), representando José Henrique Coelho Sadok de Sá.

Procurador Sergio Ricardo Costa Caribé.

PRESTAÇÃO DE CONTAS. EXERCÍCIO DE 2010. DEPARTAMENTO NACIONAL DE INFRAESTRUTURA DE TRANSPORTES (DNIT). CESSAÇÃO DE SOBRESTAMENTO. IRREGULARIDADES PRATICADAS NO PREGÃO ELETRÔNICO 387/2010 E NO CONTRATO 1.037/2010 COM POTENCIAL IMPACTO NO JULGAMENTO DAS CONTAS DOS RESPONSÁVEIS ENVOLVIDOS. AUDIÊNCIA. REVELIA DE TRÊS RESPONSÁVEIS. INSUFICIENCIA DOS ARGUMENTOS APRESENTADOS PELOS DOIS RESPONSÁVEIS QUE SE DEFENDERAM. IRREGULARIDADE DAS CONTAS. MULTA. COMUNICAÇÕES. ARQUIVAMENTO.

PRESTAÇÃO DE CONTAS (PC)

Secretaria de Fiscalização de Infraestrutura Rodoviária e de Aviação Civil (SeinfraRod).

Aprecia-se nesta oportunidade Prestação de Contas Anuais do Departamento Nacional de Infraestrutura de Transportes (Dnit) , referente ao exercício de 2010.
2.	Por meio do Acórdão 726/2020-TCU-Segunda Câmara, foram julgadas regulares com ressalva as contas dos gestores listados no rol de responsáveis do exercício de 2010, dando-lhes quitação, à exceção das contas de Luiz Antônio Pagot, José Henrique Coelho Sadok de Sá e Nadja Tereza Monteiro de Oliveira, cujo julgamento foi sobrestado, com fundamento no art. 157 do Regimento Interno, c/c art. 47 da Resolução-TCU 259/2014, em razão do possível envolvimento desses responsáveis em irregularidades atinentes ao Pregão 387/2010 e ao Contrato 1.037/2010 firmado com a Empresa Tech Mix.
3.	No mesmo Acórdão foi determinada a realização de diligência junto ao Departamento Nacional de Infraestrutura de Transportes, à Corregedoria do Ministério da Infraestrutura e à Controladoria-Geral da União, a fim de que encaminhassem a este Tribunal cópia integral de toda a documentação relativa ao procedimento licitatório e à gestão contratual relacionados ao Pregão Eletrônico 387/2010 e ao Contrato 1.037/2010 firmado com a empresa Tech Mix Comercial e Serviços Ltda., bem como os processos disciplinares referentes aos procedimentos investigativos e acusatórios conduzidos pelas instâncias de controle (auditoria interna, corregedoria e controle interno) , com fulcro no art. 157 do Regimento Interno do TCU, c/c art. 1º, inciso I, da PortariaMinAC 1/2017.
4.	Procedidas as diligências para saneamento do processo (Peças 51-53) , foram acostadas aos autos as respostas às Peças 58 a 63, cuja análise resultou na constatação de ocorrências graves atinentes ao Pregão 387/2010 e ao Contrato 1.037/2010, firmado com a Tech Mix, imputáveis o Sr. Luiz Antonio Pagot (Diretor-Geral) , José Henrique Coelho Sadok de Sá (Diretor-Executivo) , Nadja Tereza Monteiro de Oliveira (Coordenadora-Geral de Cadastro e Licitações) , Lusivaldo dos Santos Ribeiro (pregoeiro e Coordenador de Licitações de Serviços Administrativos e Aquisições de Bens) e Sandro Incerti Soares (fiscal do contrato) , razão pela qual foi proposta a audiência desses agentes públicos. Os dois últimos servidores foram incluídos como responsáveis, nos termos do art. 11, § 4º, da referida IN-TCU 63/2010 (Peças 49 e 86) .
5.	Regularmente ouvidos em audiência a Sra. Nadja Tereza Monteiro de Oliveira e Srs. José Henrique Coelho Sadok de Sá e Lusivaldo dos Santos Ribeiro permaneceram silentes e foram considerados revéis pela unidade técnica.
6.	Os Srs. Luiz Antonio Pagot (Diretor-Geral) e Sandro Incerti Soares (fiscal do contrato) apresentaram razões de justificativas que foram analisadas pela SeinfraRodovia, nos itens 14 a 29.7, da instrução à Peça 146.
7.	Inicialmente relevante esclarecer que as irregularidades identificadas no procedimento licitatório foram as seguintes:
	a) concessão de tratamento favorecido à proposta de preços da licitante vencedora do certame licitatório (itens 14 a 14.7, da instrução à Peça 146) ;
	b) aceitação de documento de habilitação com indícios vários, convergentes e concordantes de falsificação, sem adoção de providências adequadas e suficientes para sanar a irregularidade (itens 18 a 18.11, da instrução à Peça 146) ;
	c) prestação de garantia (carta de fiança bancária) irregular pela licitante vencedora do certame licitatório (itens 22 a 22.3, da instrução à Peça 146) ;
	d) fiscalização contratual realizada de forma extremamente deficiente (itens 26 a 26.6, da instrução à Peça 146) .
8.	As justificativas apresentadas pelos responsáveis que se defenderam foram rechaçadas pela SeinfraRodovia em razão dos fundamentos que apresenta nos itens 71 a 17.8, 21 a 21.19, 25 a 25.4, 29 a 29.7, dos quais destaco:
	a) o Sr.Luiz Antonio Pagot, assim como o Sr. José Henrique Coelho Sadok de Sá e a Sra. Nadja Tereza Monteiro de Oliveira, não agiram com a razoável diligência que se espera dos gestores públicos, no que tange à concessão de tratamento favorecido à proposta de preços da licitante vencedora do certame licitatório, uma vez que a documentação encaminhada pelo pregoeiro continha os dados necessários para a tomada de decisão, não ocultando os vícios que a macularam. No caso, não se trata de refazer o trabalho de outrem, mas sim de analisar o documento produzido no julgamento dos recursos e valer-se do devido cuidado para garantir uma decisão refletida e informada. Assim, entende-se que as autoridades superiores praticaram um ato de controle meramente formal e chancelatório, sem averiguar a regularidade dos procedimentos adotados no âmbito da licitação antes de surtirem efeitos concretos;
	b) o fato de a irregularidade ter sido originada em ato praticado por servidor subordinado não exime os superiores da cadeia hierárquica de responderem pela impropriedade, com base na culpa in vigilando, mormente quando verificada a fiscalização deficiente dos atos subordinados, pela lesividade, materialidade, abrangência e caráter reiterado das falhas e pelo conhecimento efetivo ou potencial da irregularidade praticada;
	c) em julho/2011 foram veiculadas na imprensa notícias denunciando uma plêiade de fatos suspeitos ocorridos em licitações e contratos, ocasião a partir da qual o Pregão 387/2010 e o Contrato 1.037/2010 do Dnit que passaram a ser objeto de sucessivas fiscalizações. Tal fato foi um dos que contribuíram para o evento que ficou conhecido como "faxina ética no Ministério dos Transportes", que culminou com o afastamento (demissão/exoneração) de várias pessoas ligadas à Pasta, incluindo o então Ministro dos Transportes, presidentes de estatais, diretores de autarquias, gerentes e assessores;
	d) as irregularidades narradas são suficientemente relevantes para macular a gestão anual dos responsáveis. Tais atos, tomados em seu conjunto, indicam condutas deliberadas no intuito de favorecer a Empresa Tech Mix, em ofensa aos princípios da isonomia, vantajosidade, impessoalidade, moralidade, igualdade e vinculação ao instrumento convocatório previstos no art. 3º da Lei 8.666/1993 e ao item 9.1 do edital do Pregão 387/2010, caracterizando a prática de atos com grave infração à norma legal;
	e) quanto à aceitação de documento de habilitação com indícios vários, convergentes e concordantes de falsificação, sem adoção de providências adequadas e suficientes para sanar a irregularidade, a jurisprudência deste Tribunal indica que é dever do gestor público responsável pela acompanhamento e fiscalização de contrato administrativo a adoção de providências tempestivas a fim de suspender pagamentos ao primeiro sinal de irregularidades, cabendo-lhe ainda propor a formalização de alterações contratuais quando de interesse da Administração, ou a rescisão da avença (Acórdão 1450/2011-TCU-Plenário, rel. Min. Augusto Nardes) ;
	f) registra que a regularidade do mencionado atestado foi objeto de dois recursos (Empresas Patrimonial e Orion) (Peça 71) , sendo que a Sra. Nadja Tereza Monteiro de Oliveira deu seguimento ao julgamento dos recursos Peça 73, p. 1 e 28) e Luiz Antonio Pagot ratificou a decisão do pregoeiro, negando provimento aos recursos (Peça 73, p. 2 e 29) . Posteriormente, Lusivaldo dos Santos Ribeiro e Nadja Tereza Monteiro de Oliveira atestaram a regularidade dos atos praticados no Pregão 387/2010 (Peças 74 e 76) . A seu turno, José Henrique Coelho Sadok de Sá elaborou o relato 498/2010-DIREX propondo à Diretoria Colegiada a adjudicação do objeto e a homologação do procedimento licitatório (Peça 75) e realizou a adjudicação e a homologação na qualidade de autoridade competente (Peça 77) ;
	g) sempre existiram graves suspeitas contra a regularidade da habilitação técnica da Tech Mix. Em suma: 1) o atestado foi registrado no CRA/GO, diferente do local da prestação do serviço (DF) , o RCA não foi visado para validade em outro estado e estava com data de validade vencida; 2) as notas fiscais emitidas eram inidôneas, uma vez que se encontravam vencidas à época do lançamento e foram expedidas quando a Tech Mix já havia providenciado a baixa de sua antiga inscrição junto à Secretaria de Fazenda do DF; e 3) o contrato de prestação de serviços firmado entre a Tech Mix e a Ciami e o correspondente ao atestado apresentavam fortes indícios de falsificação;
	h) durante o processo licitatório, o Sr. Lusivaldo dos Santos Ribeiro realizou um simulacro de diligência junto à Ciami, enviando, em 19/11/2010, o Ofício 95/2010-CLSA (Peça 70, p. 11) , recebendo como resposta, na mesma data (19/11/2010) , carta da empresa informando que realizou uma "incansável busca" em seus arquivos, mas que não teria encontrado a 1ª via do documento solicitado (Peça 70, p. 12) . Ainda assim, apesar da patente falta de boa-fé impregnada na resposta da representante da empresa, o pregoeiro deixou de adotar outras providências saneadoras e negou provimento aos recursos que contestavam a regularidade do atestado;
	i) durante a execução contratual, consta no relatório 13/2011-AUDINT/DNIT que a defesa apresentada pela Tech Mix não mereceu qualquer exame e manifestação por parte da Diretoria-Executiva (Peça 81, p. 7) . Não houve nenhuma tentativa por parte do Sr. Sandro Incerti Soares ou do Sr. José Henrique Coelho Sadok de Sá de analisarem, no âmbito da Diretoria-Executiva, as contrarrazões protocolizadas pela Tech Mix em 17/3/2011 (Peça 83, p. 7-12) , tendo o processo dormitado sem quaisquer providências efetivas até 19/7/2011, quando foi enviado para a Corregedoria por causa das denúncias então já veiculadas na imprensa (Peça 83, p. 18) ;
	j) o Sr. Sandro Incerti Soares classificou o processo 50600.001288/2011-18 como confidencial, sigiloso e restrito, em suposta observância aos arts. 2º, parágrafo único, e 5º, § 3º, do Decreto 4.553/2002 (Peça 83, p. 5) . Conforme apontado no Relatório 13/2011-AUDINT/DNIT, a dispersão da documentação relativa aos desdobramentos da denúncia acerca do atestado entre dois processos (o principal e o apartado, este último com chancela de sigilo) teve o condão de dificultar sobremaneira a análise e compreensão do deslinde da questão (Peça 81, p. 6) ;
	k) ainda que a prévia decisão da Diretoria-Executiva representasse requisito necessário para a prática dos seus atos, o responsável não seria obrigado a praticá-los. A conduta do agente na prática de atos administrativos não poderia jamais prescindir dos deveres de zelo, de observância das normas legais/regulamentares e de moralidade afetos a todos os servidores públicos e a atuação dos responsáveis contribuiu para a consumação das irregularidades na execução do contrato;
	l) no que se refere à prestação de garantia (carta de fiança bancária) irregular pela licitante vencedora do certame licitatório, a conclusão foi que a essa irregularidade se mescla às duas irregularidades anteriormente analisadas, tanto por ter sido concedido tratamento favorecido à empresa, quanto por ter sido aceito comportamento inidôneo e apresentação de documento com indícios de falsificação;
	m) diferentemente das irregularidades anteriores, os problemas abrangendo a carta de fiança bancária envolveram exclusivamente o então titular da Diretoria-Executiva, motivo pelo qual apenas José Henrique Coelho Sadok de Sá deve responder por esta irregularidade;
	n) no que diz respeito à fiscalização contratual realizada de forma extremamente deficiente, acolhe parcialmente as justificativas de Sandro Incerti Soares, quanto à substituição dos empregados, à contratação sem requisitos obrigatórios e à atestação de faturas, não acolhendo, no entanto, em relação à conta vinculada, ao seguro de vida e à contratação com vínculos de parentesco. Sobre a eventual distinção entre as atribuições de fiscal e gestor do contrato e sobre a obrigatoriedade de o servidor designado para fiscalizar a execução exigir o cumprimento fiel do contrato por parte da empresa contratada, entende valer a mesma análise efetuada em relação à irregularidade II.2 (parágrafo 21, da instrução à Peça 146) .
9.	Por entender que as razões justificativas apresentadas não elidiram as irregularidades impugnadas, a Secretaria de Fiscalização de Infraestrutura Rodoviária e Aviação Civil propõe que o Tribunal julgue irregulares as contas desses gestores, bem como dos gestores revéis, com aplicação da multa correspondente.
10.	O Ministério Público junto a este Tribunal, à Peça 149, manifesta-se de acordo com a proposta da unidade técnica.
11.	Feita essa contextualização, passo a decidir.
12.	Acolho as análises empreendidas pela unidade instrutora, endossadas pelo MP/TCU, as quais incorporo às minhas razões de decidir, sem prejuízo de considerações adicionais.
13.	Preliminarmente, registro que não correu a prescrição da pretensão punitiva para fins de cominação de sanção aos responsáveis neste processo, como veremos abaixo.
14.	Conforme o Acórdão 1441/2016-TCU-Plenário, que uniformizou a jurisprudência acerca dessa questão, a prescrição da pretensão punitiva subordina-se ao prazo geral de prescrição indicado no art. 205 do Código Civil, que é de 10 (dez) anos, contado da data de ocorrência da irregularidade sancionada, nos termos do art. 189 do Código Civil, sendo este prazo interrompido pelo ato que ordenar a citação, a audiência ou a oitiva do responsável.
15.	No caso em exame, verifico que as irregularidades imputadas aos responsáveis tiveram início na data em que transcorreu a sessão pública, ou seja, em 29/9/2010, conforme a ata de realização do pregão (Peça 68) , e o ato que determinou a audiência dos responsáveis ocorreu em 27/4/2020 (Peça 87) . Portanto, não ocorreu a prescrição da pretensão sancionatória deste Tribunal.
16.	Como pode ser observado nas instruções às Peças 86 e 146, o Sr. Lusivaldo dos Santos Ribeiro, pregoeiro e Coordenador de Licitações de Serviços Administrativos e Aquisições de Bens, foi ouvido em audiência em razão da concessão de tratamento favorecido a proposta de preços da licitante vencedora do certame licitatório, ao aceitar proposta de preços da empresa Tech Mix Comercial e Serviços Ltda. enviada de forma eletrônica além do prazo máximo estabelecido no item 9.1 do edital do Pregão 387/2010 e supostamente entregue de forma física com conteúdo divergente da apresentada eletronicamente (Peças 68, p. 7, 69, p. 12, e 81, p. 9-12) ; 2) , negar provimento a recurso de licitante que apontou as irregularidades ocorridas na aceitação da proposta de preços da empresa Tech Mix Comercial e Serviços Ltda. (Peça 73, p. 30-37) e emitir relatórios atestando a regularidade dos atos praticados no Pregão 387/2010 (Peças 74 e 76) . Tais ações violaram os princípios da isonomia, vantajosidade, impessoalidade, moralidade, igualdade e vinculação ao instrumento convocatório previstos no art. 3º da Lei 8.666/1993, item 9.1 do edital do Pregão 387/2010.
17.	Além disso, esse responsável também foi ouvido em razão da aceitação de documento de habilitação com indícios vários, convergentes e concordantes de falsificação, sem adoção de providências adequadas e suficientes para sanar a irregularidade. Foi constatado que verificou de forma equivocada a habilitação técnica da empresa Tech Mix Comercial e Serviços Ltda., aceitando atestado com indícios vários de falsificação e não adotando as providências adequadas e suficientes para elucidar os fatos (Peça 70, p. 11-12) ; 2) , negou provimento a recursos de licitantes que apontaram irregularidades no atestado de capacidade técnica emitido pela empresa Ciami Serviços Profissionais Ltda. e apresentado pela empresa Tech Mix Comercial e Serviços Ltda. (Peça 73, p. 8-13 e 33-36) ; e 3) , além de emitir relatórios atestando a regularidade dos atos praticados no Pregão 387/2010 (Peças 74 e 76) , em infringência aos arts. 30, inciso II, 43, § 3º, 55, inciso XIII, e 67 da Lei 8.666/1993; art. 7º da Lei 10.520/2002; itens 10.6, 15.7, 17.2 e 22.1 do edital do pregão 387/2010; cláusulas 2.34, 3.1, 11.2 e 13 do contrato 1.037/2010.
18.	A Sra. Nadja Tereza Monteiro de Oliveira, Coordenadora-Geral de Cadastro e Licitações, foi ouvida em audiência em razão da concessão de tratamento favorecendo a proposta de preços da licitante vencedora do certame licitatório, ao encaminhar para o Diretor-Geral (com ratificação implícita) ato subordinado negando provimento ao recurso de licitante que apontou as irregularidades ocorridas na aceitação da proposta de preços da empresa Tech Mix Comercial e Serviços Ltda. (Peça 73, p. 28) e encaminhar para a Diretoria-Executiva (com ratificação implícita no primeiro e explícita no segundo) relatórios de subordinado atestando a regularidade dos atos praticados no pregão 387/2010 (Peças 74 e 76) , em infringência aos princípios da isonomia, vantajosidade, impessoalidade, moralidade, igualdade e vinculação ao instrumento convocatório previstos no art. 3º da Lei 8.666/1993; item 9.1 do edital do pregão 387/2010. 
19.	Além disso, foi ouvida em razão da aceitação de documento de habilitação com indícios vários, convergentes e concordantes de falsificação, sem adoção de providências adequadas e suficientes para sanar a irregularidade, ao encaminhar para o Diretor-Geral (com ratificação implícita) ato subordinado negando provimento a recursos de licitantes, que apontaram irregularidades em atestado apresentado pela empresa Tech Mix Comercial e Serviços Ltda. (Peça 73, p. 1 e 28) , bem como encaminhar para a Diretoria-Executiva (com ratificação implícita no primeiro e explícita no segundo) relatórios de subordinado atestando a regularidade dos atos praticados no Pregão 387/2010 (peças 74 e 76) , violando os arts. 30, inciso II, 43, § 3º, 55, inciso XIII, e 67 da Lei 8.666/1993; art. 7º da Lei 10.520/2002; itens 10.6, 15.7, 17.2 e 22.1 do edital do Pregão 387/2010; cláusulas 2.34, 3.1, 11.2 e 13 do contrato 1.037/2010.
20.	Já o Sr. José Henrique Coelho Sadok de Sá, Diretor-Executivo, foi ouvido em audiência, também em razão da concessão de tratamento favorecendo a proposta de preços da licitante vencedora do certame licitatório, ao elaborar o relato 498/2010-DIREX propondo à Diretoria Colegiada a adjudicação do objeto e a homologação do procedimento licitatório (Peça 75) e realizar a adjudicação do objeto e a homologação do certame na qualidade de autoridade competente (Peça 77) , violando os princípios da isonomia, vantajosidade, impessoalidade, moralidade, igualdade e vinculação ao instrumento convocatório previstos no art. 3º da Lei 8.666/1993, item 9.1 do edital do Pregão 387/2010. Aceitou, também documento de habilitação com indícios vários, convergentes e concordantes de falsificação, sem adoção de providências adequadas e suficientes para sanar a irregularidade, além de deixar de analisar as contrarrazões apresentadas pela empresa Tech Mix Comercial e Serviços Ltda., permitindo que a referida empresa continuasse executando o Contrato 1.037/2010 sem a devida qualificação técnica (Peça 83, p. 7-12) , violando, assim, os arts. 30, inciso II, 43, § 3º, 55, inciso XIII, e 67 da Lei 8.666/1993, art. 7º da Lei 10.520/2002; itens 10.6, 15.7, 17.2 e 22.1 do edital do Pregão 387/2010; cláusulas 2.34, 3.1, 11.2 e 13 do Contrato 1.037/2010.
21.	O responsável permitiu, ainda, prestação de garantia (carta de fiança bancária emitida pelo Fundo de Microcrédito Rotativo Caixa Social) pela empresa Tech Mix Comercial e Serviços Ltda. com indícios vários, convergentes e concordantes de falsificação, e sem mencionar que vigoraria por um período determinado englobando todo o prazo de duração do contrato (Peça 84, p. 1-2) , aceitou prestação de garantia (carta de fiança bancária emitida pelo Banco BRJ S/A) pela empresa Tech Mix Comercial e Serviços Ltda., em afronta ao prazo máximo estabelecido nos itens 13.3, 13.7 e 14.1 do edital do pregão 387/2010. Denotando concessão de tratamento favorecido à empresa (Peça 84, p. 5-8) , deixou de analisar as denúncias oferecidas pela empresa Orion Serviços e Eventos Ltda., não adotando as providências adequadas e suficientes para elucidar os fatos atinentes a comportamento inidôneo e prestação de garantia com indícios de falsificação por parte da empresa Tech Mix Comercial e Serviços Ltda. (Peça 84, p. 9-16) em infringência aos arts. 3º, caput, e 56 da Lei 8.666/1993; art. 7º da Lei 10.520/2002; itens 13.3, 13.7, 14.1, 14.4 e 17.2 do edital do Pregão 387/2010.
22.	No que tange à fiscalização contratual, esta foi  realizada de forma extremamente deficiente, tendo o responsável deixado de adotar providências para assegurar a abertura da conta vinculada (Peça 81, p. 18-19) , deixado de adotar providências para assegurar a disponibilização dos empregados necessários para garantir a execução dos serviços sem interrupção (Peça 81, p. 19-20) , permitido a contratação de empregados sem os requisitos exigidos no termo de referência (Peça 81, p. 21-23) , deixado de adotar providências para assegurar a inscrição em seguro de vida dos empregados contratados (Peça 81, p. 23-24) , atestou faturas sem a devida documentação de suporte fornecida pela área beneficiária e sem comprovação da efetiva prestação dos serviços contratados (Peça 81, p. 29-30) , permitiu a contratação de empregados pela empresa Tech Mix Comercial e Serviços Ltda. com vínculo de parentesco com servidores do Dnit (Peça 81, p. 31) , permitiu a fiscalização deficiente dos atos do fiscal do contrato diretamente subordinado à Diretoria-Executiva, infringindo o art. 117, inciso VIII, da Lei 8.112/1990, arts. 54, § 1º, 55, inciso XI, e 67 da Lei 8.666/1993; art. 9º, § 2º, do Decreto 5.450/2005; art. 1º do Decreto 6.906/2009; arts. 3º e 7º do Decreto 7.203/2010; arts. 19-A, inciso I, 36, § 7º, e anexo VII da IN-SLTI 2/2008 (com a redação da IN-SLTI 3/2009) , Súmula Vinculante 13 do STF; cláusulas 1.1.2, 2.24, 2.35, 2.36, 3.2, 3.8, 5.1 e 5.2 do contrato 1.037/2010.
23.	Os Srs. Lusivaldo dos Santos Ribeiro e José Henrique Coelho Sadok de Sá e a Sra. Nadja Tereza Monteiro de Oliveira regularmente ouvidos em audiência não apresentaram razões de justificativa, devem ser considerados revéis, nos termos do art. 12, § 3º, da Lei 8.443/1992.
24.	Assim, considerando que, ao não apresentar defesa, deixaram de produzir prova para afastar as irregularidades que lhes foram imputadas e, tanto nos autos quanto nos elementos trazido nas defesas dos demais responsáveis que se defenderam, não foram identificados elementos que pudessem elidi-las, depreendo que estão presentes todos os fundamentos para julgar irregulares as contas desse responsável com aplicação de multa, cujo valor fixo nos montantes a seguir:
	Responsáveis
	Valor (R$) 

	Nadja Tereza Monteiro de Oliveira
	25.000,00

	José Henrique Coelho Sadok de Sá
	30.000,00

	Srs Lusivaldo dos Santos Ribeiro
	10.000,00

25.	O Sr. Sandro Incerti Soares, fiscal do contrato foi ouvido em audiência em razão de ter aceitado documento de habilitação com indícios vários, convergentes e concordantes de falsificação, sem adoção de providências adequadas e suficientes para sanar a irregularidade. Classificou o processo 50600.001288/2011-18 como confidencial e restrito, configurando tentativa ilegítima de limitar a transparência sobre a contratação, uma vez que, em regra, as informações acerca das licitações e contratações públicas não guardam consonância com informações consideradas imprescindíveis à segurança da sociedade ou do Estado, conforme alegado, mas, ao contrário, são regidas pelos princípios da publicidade e da transparência ativa (Peça 83, p. 5) . Deixar de analisar, também, as contrarrazões apresentadas pela empresa Tech Mix Comercial e Serviços Ltda., permitindo que a referida empresa continuasse executando o contrato 1.037/2010 sem a devida qualificação técnica (Peça 83, p. 7-12) , infringiu, portanto, os arts. 30, inciso II, 43, § 3º, 55, inciso XIII, e 67 da Lei 8.666/1993; art. 7º da Lei 10.520/2002; itens 10.6, 15.7, 17.2 e 22.1 do edital do pregão 387/2010; cláusulas 2.34, 3.1, 11.2 e 13 do Contrato 1.037/2010.
26.	Foi imputado, ainda, a esse responsável a fiscalização contratual realizada de forma extremamente deficiente, ao deixar de adotar providências para assegurar a abertura da conta vinculada (Peça 81, p. 18-19) ; 2) deixar de adotar providências para assegurar a disponibilização dos empregados necessários para garantir a execução dos serviços sem interrupção (Peça 81, p. 19-20) , contratação de empregados sem os requisitos exigidos no termo de referência (Peça 81, p. 21-23) ,  deixou de adotar providências para assegurar a inscrição em seguro de vida dos empregados contratados (Peça 81, p. 23-24) , atestou faturas sem a devida documentação de suporte fornecida pela área beneficiária e sem comprovação da efetiva prestação dos serviços contratados (Peça 81, p. 29-30) e possibilitou a contratação de empregados pela empresa Tech Mix Comercial e Serviços Ltda. com vínculo de parentesco com servidores do Dnit (Peça 81, p. 31) , violando os art. 117, inciso VIII, da Lei 8.112/1990; arts. 54, § 1º, 55, inciso XI, e 67 da Lei 8.666/1993, art. 9º, § 2º, do Decreto 5.450/2005, art. 1º do Decreto 6.906/2009, arts. 3º e 7º do Decreto 7.203/2010, arts. 19-A, inciso I, 36, § 7º, e anexo VII da IN-SLTI 2/2008 (com a redação da IN-SLTI 3/2009) , Súmula Vinculante 13 do STF e cláusulas 1.1.2, 2.24, 2.35, 2.36, 3.2, 3.8, 5.1 e 5.2 do Contrato 1.037/2010.
27.	Na análise efetivada pela unidade técnica nas razões de justificativas apresentadas pelo Sr. Sandro Incerti Soares, houve o entendimento que parte das justificativas sobre a eventual distinção entre as atribuições de fiscal e gestor do contrato e sobre a obrigatoriedade de o servidor designado para fiscalizar a execução exigir o cumprimento fiel do contrato por parte da empresa contratada (diferença que haveria entre fiscalização e gestão do contrato) , vale a mesma análise efetuada em relação à irregularidade II.2 (parágrafo 21 da instrução à Peça 146 que concluiu que: ainda que a prévia decisão da Diretoria-Executiva representasse requisito necessário para a prática dos seus atos, o responsável não seria obrigado a praticá-los;  a conduta do responsável na prática de atos administrativos não poderia jamais prescindir dos deveres de zelo, de observância das normas legais/regulamentares e de moralidade afetos a todos os servidores públicos; e  a atuação do responsável contribuiu para a consumação das irregularidades na execução do contrato. No mais, a defesa apresentada pelo responsável foi parcialmente acolhida quanto à substituição dos empregados, à contratação sem requisitos obrigatórios e à atestação de faturas, não acolhida, no entanto, em relação à conta vinculada, ao seguro de vida e à contratação com vínculos de parentesco.
28.	Assim, entendo que as impropriedades remanescentes são fundamento para o julgamento pela irregularidade das suas contas com a aplicação da multa correspondente, nos termos dos arts. 16, inciso III, alínea b, 19, parágrafo único, e 58, inciso I, da Lei 8.443/1992, cujo valor fixo em R$ 10.000,00.
29.	No que tange ao Sr, Luiz Antonio Pagot, Diretor-Geral, observo que foi ouvido em audiência em razão da concessão de tratamento favorecido a proposta de preços da licitante vencedora do certame licitatório, ao ratificar ato subordinado e negar provimento ao recurso de licitante que apontou as irregularidades ocorridas na aceitação da proposta de preços da empresa Tech Mix Comercial e Serviços Ltda. (Peça 73, p. 29) , violando os princípios da isonomia, vantajosidade, impessoalidade, moralidade, igualdade e vinculação ao instrumento convocatório previstos no art. 3º da Lei 8.666/1993; item 9.1 do edital do pregão 387/2010, aceitação de documento de habilitação com indícios vários, convergentes e concordantes de falsificação, sem adoção de providências adequadas e suficientes para sanar a irregularidade, ao ratificar ato subordinado e negar provimento a recursos de licitantes que apontaram impropriedades em atestado apresentado pela empresa Tech Mix Comercial e Serviços Ltda. (Peça 73, p. 2 e 29) , em infringência aos arts. 30, inciso II, 43, § 3º, 55, inciso XIII, e 67 da Lei 8.666/1993; art. 7º da Lei 10.520/2002; itens 10.6, 15.7, 17.2 e 22.1 do edital do pregão 387/2010; cláusulas 2.34, 3.1, 11.2 e 13 do contrato 1.037/2010.
30.	As razões de justificativas apresentadas pelo Sr. Luiz Antonio Pagot à Peça 102, analisadas pela unidade técnica, não foram capazes de ilidir as irregularidades que lhe foram imputadas. Depreendo que impropriedades são suficientemente relevantes para macular a gestão anual desse responsável, pois os atos, tomados em seu conjunto, indicam condutas deliberadas no intuito de favorecer a Tech Mix em ofensa aos princípios da isonomia, vantajosidade, impessoalidade, moralidade, igualdade e vinculação ao instrumento convocatório previstos no art. 3º da Lei 8.666/1993 e ao item 9.1 do edital do pregão 387/2010, caracterizando a prática de atos com grave infração à norma legal, conforme defendido pela unidade técnica, nos itens 17.11 a 17.18, da instrução à Peça 146.
31.	Assim, depreendo presentes todos os fundamentos para julgar irregulares as conas do Sr. Luiz Antonio Pagot, nos termos dos arts. 16, inciso III, alínea b, 19, parágrafo único, e aplicar-lhe a multa prevista no art. 58, inciso I, da Lei 8.443/1992, cujo valor fixo em R$ 45.000,00.
32. 	Entendo adequado autorizar, desde logo, caso requerido, com fundamento no art. 26 da Lei 8.443/1992, c/c o art. 217, §§ 1º e 2º do Regimento Interno do TCU, o parcelamento da dívida em até 36 (trinta e seis) parcelas, incidindo, sobre cada parcela, corrigida monetariamente, os correspondentes acréscimos legais, fixando-lhe o prazo de 15 (quinze) dias, a contar do recebimento da notificação, para comprovar, perante o Tribunal, o recolhimento da primeira parcela, e de 30 (trinta) dias, a contar da parcela anterior, para comprovar os recolhimentos das demais parcelas, devendo incidir, sobre cada valor mensal, atualizado monetariamente, os juros de mora devidos, no caso do débito, na forma prevista na legislação em vigor, alertando o responsável de que a falta de comprovação do recolhimento de qualquer parcela importará o vencimento antecipado do saldo devedor, nos termos do § 2º do art. 217 do Regimento Interno deste Tribunal.
	Ante o exposto, VOTO por que o Tribunal adote a minuta de Acórdão que ora submeto à apreciação deste Colegiado.
TCU, Sala das Sessões, em 8 de fevereiro de 2022.
AROLDO CEDRAZ 
Relator